ACORDAO-COMPLETO-2358835

ACÓRDÃO 920/2023 ATA 18/2023 - PLENÁRIO

Vistos, relatados e discutidos estes autos que tratam de representação, apartada do TC Processo 019.494/2014-9, destinado à apuração de irregularidades nos Termos de Ajuste de Conduta (TAC) celebrados pela Agência Nacional de Transportes Terrestres (ANTT) , no âmbito do contrato de concessão da Ferrovia Transnordestina, celebrado com a Transnordestina Logística (TLSA) .
Acórdão os Ministros do Tribunal de Contas da União, reunidos em Sessão do Plenário, diante das razoes expostas pelo Relator, e com fundamento nos artigos 235 e 237 do Regimento Interno do TCU, em:
9.1. conhecer da representação, para, no mérito, julgá-la parcialmente procedente;
9.2. acolher as razões de justificativas apresentadas por Jorge Luiz Macedo Bastos, Ana Patrizia Gonçalves Lira, Carlos Fernando do Nascimento, Natália Marcassa de Souza, Jean Mafra dos Reis e Renata Batista Junqueira Nogueira;
9.3. dar conhecimento desta deliberação aos interessados;
9.4. arquivar os autos.

Representação a respeito de indícios de irregularidades encontrados nos termos de ajuste de conduta (TAC) celebrados no âmbito dos contratos de concessão da ferrovia Transnordestina.

Agência Nacional de Transportes Terrestres.

3. Interessados/Responsáveis:
3.1. Responsáveis: Ana Patrizia Goncalves Lira Ribeiro (XXX.524.582-XX); Carlos Fernando do Nascimento (XXX.696.027-XX); Jean Mafra dos Reis (XXX.204.201-XX); Jorge Luiz Macedo Bastos (XXX.486.207-XX); Natália Marcassa de Souza (XXX.513.838-XX); Renata Batista Junqueira Nogueira (XXX.760.731-XX).

13.1. Ministros presentes: Bruno Dantas (Presidente), Walton Alencar Rodrigues (Relator), Benjamin Zymler, Augusto Nardes, Aroldo Cedraz, Jorge Oliveira e Jhonatan de Jesus.
13.2. Ministro-Substituto convocado: Marcos Bemquerer Costa.
13.3. Ministro-Substituto presente: Weder de Oliveira.

WALTON ALENCAR RODRIGUES

Adoto, como relatório, a instrução da Secretaria de Fiscalização de Infraestrutura Portuária e Ferroviária (SeinfraPortoFerrovia) , peça 45, vazada nos termos a seguir transcritos, cujas análises e proposta de encaminhamento contaram com a anuência dos respectivos dirigentes (peças 46 e 47) .
"1.	Tratam os autos de representação (TC Processo 019.494/2014-9) , que culminou com a criação deste apartado, acerca de possíveis irregularidades encontradas nos Termos de Ajuste de Conduta (TAC) celebrados pela Agência Nacional de Transportes Terrestres (ANTT) no âmbito do contrato de concessão da ferrovia Transnordestina. A presente instrução analisa as razões de justificativa apresentadas pelos gestores da ANTT. 
INTRODUÇÃO
Durante a vigência contratual da concessão da Malha Nordeste, a ANTT firmou dois TACs com a concessionária Transnordestina Logística (TLSA) . O primeiro foi assinado em 27/7/2005 ainda com a então Companhia Ferroviária do Nordeste (CFN) , antigo nome da TLSA. 
A assinatura do primeiro TAC foi provocada em vista do descumprimento, pela concessionária, de Cláusulas do Contrato de Concessão e Arrendamento referentes a metas anuais de produção e segurança, agenda de intervenções de manutenção e investimentos na via permanente e no material rodante.
O segundo TAC foi assinado em 20/9/2013 com a TLSA em vista das seguintes irregularidades constatadas ao longo dos anos (peça 3, p. 1-3, do TC Processo 019.494/2014-9) : 
a) descumprimento de metas de acidente relativas ao exercício de 2009, 2010 e 2011, e das metas de produção de 2009 e 2011 (50500.017812/2010-10; 50500.033721/2011-02; 50500.066698/2012-13) ; 
b) descumprimento das obrigações contratuais de manutenção das condições de segurança operacional e conservação e manutenção adequada dos bens arrendados (50500.024413/2012-69) ; 
c) descumprimento das determinações da ANTT para restabelecimento das condições normais de tráfego em trecho da malha (50500.003081/2003-98) ; 
d) transporte de produto perigoso em condições não compatíveis com o risco do produto transportado (50525.000051/2011-51; 50525.000027/2011-12) ; 
e) descumprimento das obrigações de manutenção da via permanente, material rodante, equipamentos e instalações em adequadas condições de operação e de segurança (50525.002236/2011- 09) ; 
f) execução total ou parcial de obras de interesse de terceiros na Malha Nordeste, sem a devida autorização previa do Poder Concedente (50500.085946/2011-36) ; e 
g) recolhimento a menor de valores devidos pela concessionária a título de receita alternativa (50500.066688/2011-99) . 
O segundo ajuste objetivou a recuperação da malha original, pagamento de sanções pecuniárias (no valor de R$ 10.275.458,28 em sessenta parcelas mensais e sucessivas) , cumprimento de metas de produção e acidente para o período de 2013 a 2017 e desconsideração da verificação das metas de 2012 e regras para comunicação de acidentes.
Em caso de não cumprimento, o TAC previa que a ANTT adotaria "todas as providências necessárias a¿ instauração do processo administrativo para a apuração das responsabilidades e aplicação das penalidades cabíveis ou ao seu prosseguimento, se anteriormente instaurado" (peça 3, p. 5, do TC Processo 019.494/2014-9) . Ademais, a concessionária desde a assinatura do TAC renunciaria ao prazo de que trata o §3o do art. 38 da Lei 8.987, de 1995, referente a¿ correção de falhas antes da abertura de processo de inadimplência contratual. 
Na peça inicial da representação formulada por Auditor Federal de Controle Externo (AUFC) , apontaram-se as seguintes irregularidades na celebração dos acordos:
- ilegalidade da regulamentação do TAC no âmbito da ANTT;
- ilegalidades no objeto dos TACs firmados no contrato de concessão da Transnordestina;
- impossibilidade de execução dos TACs quando de seu eventual descumprimento;
- descaracterização dos objetos anteriormente licitados;
- promoção de um mercado desequilibrado;
- indício de ocorrência de ato de improbidade administrativa.
Na peça 69 do TC Processo 019.494/2014-9, a Unidade Técnica centrou na análise da legalidade e efetividade dos TACs firmados pela Agência com a TLSA, perpassando pela verificação da legalidade dos normativos que regulamentam a celebração desse tipo de instrumento no âmbito da ANTT de forma geral. 
Concluiu a Unidade Técnica que a utilização do TAC não pode ser feita de forma indiscriminada, devendo obedecer ao princípio da indisponibilidade do interesse público, sendo exigível a demonstração de sua vantajosidade para a administração em contraponto à aplicação das sanções administrativas ordinárias. Constatou-se, ainda, que o TAC de 20/9/2013 não havia determinado a desconsideração de todo o ano de 2012 para fins de verificação de meta, mas apenas a suspensão da apuração de responsabilidade e consequente processo de aplicação de penalidade enquanto vigesse o acordo e a concessionária compromissária continuasse adimplente no que tange às suas obrigações ajustadas. A partir do momento em que se apurou a falta em uma das obrigações do TAC, o processo de verificação foi retomado. 
Verificou-se também que o TAC de 2013 parcelou irregularmente multas vencidas, o que só poderia ter sido realizado após inscrição em dívida ativa, nos termos do art. 37-B da Lei 10.522, de 2002 conforme entendimento exarado na Portaria PGF 954, de 2009; e que a regulamentação atual do TAC, procedida pela Resolução ANTT 5.083/2016, da forma que está, não tem o condão de garantir a efetividade no cumprimento das "obrigações" pactuadas com o compromissário, por falta de incentivos para seu regular cumprimento. 
O MPTCU juntou seu parecer aos autos (peça 106 do TC Processo 019.494/2014-9) . Entendeu que o ponto central da representação reside nos indícios de que os termos de ajuste de conduta efetivamente celebrados pela ANTT no âmbito dos contratos de concessão ferroviária e rodoviária não atenderam a critérios mínimos para a salvaguarda do interesso público primário.
Destaca que o TAC assinado em 2005 não privilegiou o atendimento ao interesse público, pelas seguintes razões: (i) não houve a estipulação de obrigações extraordinárias para a concessionária (ex.: novos investimentos) , pois todas as medidas fixadas decorriam das obrigações já previstas no contrato; (ii) não foi estabelecido nenhum gravame adicional para o caso de descumprimento do TAC, pois a única consequência prevista para a inexecução das medidas pactuadas era a abertura de processo administrativo para a apuração dos fatos e aplicação de penalidades. 
Entende também que houve a fixação de novas metas mais frouxas que as que haviam sido fixadas originalmente no contrato de concessão, o que vai na contramão da lógica de aprimoramento continuo dos serviços concedidos, decorrente do ganho de eficiência esperado na transferência da prestação do serviço público de transporte ferroviário para o particular e que justificou o incremento gradativo das metas anuais de produção e segurança nos cinco primeiros anos da concessão. 
Informou o Ministério Público de Contas que mesmo diante do afrouxamento das metas, a concessionária continuou a descumpri-las, o que deu ensejo a¿ abertura de seguidos processos administrativos para apuração de responsabilidades. 
Alude o MPTCU que não obstante o evidente fracasso do TAC celebrado em 2005, a ANTT, em 20/9/2013, decidiu celebrar novo TAC com a concessionária (peça 3) e que o novo acordo também foi amparado na Resolução 442/2004 da ANTT e teve por escopo a correção de todas as irregularidades e pendências objeto de discussão em dez processos administrativos, incluindo o processo 50500.003081/2003-98, além de outros processos e ofícios (não identificados) , excluídos os relacionados a fiscalizações e acompanhamentos iniciados em 2013. 
Conclui que o TAC não proporcionou nenhuma melhoria na prestação do serviço público, servindo, apenas, para o adiamento da instauração de novos processos administrativos de aplicação de penalidades, em beneficio exclusivo da concessionária. Assim, entende que não ficou demonstrada nenhuma vantagem para a Administração da celebração do TAC, relativamente a¿ alternativa de aplicação e execução das sanções decorrentes do descumprimento reiterado ao contrato de concessão. 
Ao ver do Ministério Público de Contas, não ficou evidenciada nos autos a vantagem da celebração dos TACs em apreço, notadamente a do TAC de 20/9/2013. Com efeito, por ocasião desse segundo TAC, já se sabia, de forma cristalina, do completo fracasso do TAC de 27/7/2005, na medida em que a CFN não havia cumprido minimamente com as obrigações pactuadas, as quais não iam além das obrigações já previstas no próprio contrato de concessão, concernentes a¿ prestação de serviço de transporte ferroviário de cargas de forma regular e adequada ao longo da Malha Nordeste. Além disso, a CFN não havia pago as multas anteriormente aplicadas e ainda ingressou com ação judicial para obstar a respectiva cobrança. 
Ao analisar o caso, foi proferido o Acórdão 2533/2017-TCU-Plenáriolenário, na relatoria do Ministro Walton Alencar Rodrigues, em que se determinou o seguinte:
9.6. encaminhar os autos à SeinfraPortoFerrovia para a continuidade das análises em relação aos demais Termos de Ajuste de Conduta firmados pela Agência Nacional de Transportes Terrestres, bem como para a promoção, em processo apartado, das seguintes audiências, instruindo o chamamento dos responsáveis com cópia das peças pertinentes do TC Processo 010.453/2014-8: 
9.6.1. do sr. Jean Mafra dos Reis, Superintendente de Infraestrutura e Serviços de Transporte Ferroviário de Cargas da ANTT, e dos membros da Diretoria da ANTT que aprovaram a Deliberação 37, de 22/2/2013, pela aprovação/celebração de Termo de Ajuste de Conduta com a concessionária Transnordestina Logística S.A em 20/9/2013, sem a devida demonstração do interesse público nessa celebração, considerando-se as seguintes ocorrências: parcelamento de multas já constituídas (transitadas em julgado no âmbito administrativo) , com violação aos arts. 1º, § 2º, e 4º da Resolução ANTT 3.561/2010; inadimplência contumaz da concessionária e o seu péssimo desempenho, desde o início da concessão, inclusive com o descumprimento do TAC anteriormente celebrado (em 27/7/2005) ; ausência de estipulação de compensações pelos reiterados descumprimentos contratuais (ex: novos investimentos, redução das tarifas ou pagamento de indenização) ; falta de exigibilidade das obrigações pactuadas (impossibilidade de execução judicial) ; fixação de prazo incerto para a execução dos serviços de recuperação da malha original (dependente da entrada em operação da Ferrovia Nova Transnordestina) ; previsão de desativação de trechos ferroviários, com redução da oferta do serviço público; e desconsideração do ano de 2012 para verificação do cumprimento de metas; 
9.6.2. da sra. Renata Batista Junqueira Nogueira, Superintendente de Marcos Regulatórios da ANTT, por ter sobrestado o processo de caducidade da concessionária (50500.027190/2012-91) , à margem da devida fundamentação e por meio de decisão monocrática, conforme Despacho SUREG/ANTT firmado em 13/11/2012, quando deveria ter submetido sua proposta de sobrestamento do processo a comissão específica da autarquia, para deliberação colegiada, contrariando, assim, o disposto no art. 38, §3º, da Lei 8.987/1995 e nos arts. 25, 26 e 27 da Resolução ANTT 442/2004;
EXAME TÉCNICO 
Razões de justificativa apresentadas (peça 44) 
Atendimento ao interesse público
Em linhas gerais, a manifestação conjunta dos responsáveis intenta demonstrar que, em relação à presença do interesse público, as decisões tomadas pela ANTT no âmbito do contrato de concessão da Malha Nordeste não foram decisões usuais e nem simples cumprimento do contrato firmado. 
Alega que as decisões foram tomadas em um contexto de incertezas e dificuldades no qual a busca do interesse público sempre foi o norte da atuação da Agência, o que, na visão da defesa, foi exposto e debatido no Voto DCN 017/2013, acolhido pela Diretoria Colegiada da ANTT na Deliberação 037/2013. 
Defende que a decisão tomada pela ANTT de celebrar o TAC com a concessionária fundou-se em análise das opções disponíveis para a manutenção do contrato e para o atendimento do interesse público primário. 
Entende que a compreensão do contexto e das circunstâncias específicas nas quais os atos administrativos foram praticados deve estar nas bases fundamentais de quaisquer julgamentos e que não por outra razão foi editada a recente Lei 13.655/2018. Cita o art. 22 deste diploma legal que estabelece que na interpretação de normas sobre gestão pública serão considerados os obstáculos e dificuldades reais do gestor e as exigências das políticas públicas a seu cargo.
Informa que a decisão de celebração do TAC foi tomada em um momento em que se reconheceu, primeiramente, o interesse público na manutenção do contrato de concessão e na transformação de uma realidade que revelava, até¿ então, um modelo inviável, principalmente pela não realização pelo poder concedente dos trechos pelos quais se comprometeu no contrato de concessão, os quais completariam a Malha Nordeste e cuja operação constituía direito da concessionária. 
Aduz que os fundamentos dispostos no voto DCN 017/2013, acolhido pela Diretoria Colegiada da ANTT na Deliberação 037/2013, contemplam a descrição completa das circunstâncias nas quais foram tomadas as decisões acerca da assinatura do TAC com a concessionária, bem como contém abundantes justificativas de interesse público, sobre as quais se debruçou a Agência no momento da decisão, estando seus atos integralmente amparados no exercício da discricionariedade administrativa, dentro dos limites reconhecidos por este Tribunal como legítimos. 
Parcelamento de multas vencidas 
Em relação ao parcelamento de multas já constituídas, afirma a defesa que as razões do voto condutor do Acórdão 2533/2017-TCU-Plenáriolenário não levaram em consideração o argumento constante na Nota Técnica 007/2014/SUREG-SUFER/ANTT no sentido de que o dispositivo da Resolução ANTT 3.561/2010 aplicável ao parcelamento inserido no TAC e¿ o caput do art. 1º, e não o §2º desse mesmo artigo, como insistiu a equipe de fiscalização em sua instrução. Defende que o caput do art. 1º estabelece uma regra para a ANTT, enquanto a regra do §2º tem como destinatário o autuado. 
Destaca que a norma regulatória promove um corte que separa as multas que podem ser objeto de acordo para pagamento e aquelas que não podem ser, e entende que esse corte não e¿ no momento do trânsito em julgado do processo administrativo, mas o momento da inscrição do débito em dívida ativa. 
Aduz que o corte promovido pela Resolução, afastando da possibilidade de acordo apenas as multas inscritas em dívida ativa, esta¿ em perfeita consonância com as disposições da recente Lei 13.448/2017, que exclui da possibilidade de acordo exatamente as multas inscritas em dívida - permitindo a negociação sobre multas transitadas em julgado e ainda não inscritas.
Quanto a¿ alegação de possível violação do art. 4º da Resolução 3.561/2010 da ANTT, a qual condiciona a autorização para parcelamentos acima de R$ 2.000.000,00 a ato especifico da Diretoria da Agência, entende que essa regra foi devidamente respeitada, ja¿ que a anuência previa da Diretoria acerca do parcelamento de débitos, conforme exigido pelo art. 4º do normativo em tela, deu-se no âmbito da Deliberação 037/2013, fundamentada no voto DCN 017/2013. Destaca, portanto, que o parcelamento foi expressamente autorizado por ato especifico da Diretoria Colegiada da ANTT. 
Inadimplência contumaz e péssimo desempenho da concessionária
Em relação à inadimplência contumaz e o péssimo desempenho da concessionária com o descumprimento do primeiro TAC, reiteram os defendentes que o histórico do contrato de concessão e suas circunstâncias foram não apenas consideradas e analisadas pela Diretoria Colegiada da ANTT, como também foram objeto de intenso e profundo debate entre os gestores, não apenas no âmbito da ANTT, mas também envolvendo diversas esferas de governo, em busca de uma solução que melhor preservasse o interesse público.
Entende a defesa que são marcantes nos contratos de concessão ferroviária em apreço a maior plasticidade na configuração dos investimentos visando a ampliação e melhoria na prestação dos serviços, que são classificados como direitos do concessionário, e não obrigações de meio vinculantes. 
Aduz que a execução da Ferrovia Transnordestina pelo Poder Público estaria já abrigada sob o direito de exploração da concessionária. Assim, o edital de licitação e posteriormente o próprio contrato de concessão estabeleceram, em condição atípica às encontradas nas demais malhas que estavam em processo de desestatização, a obrigação pela União de construção do Projeto Ferrovia Transnordestina, como projeto complementar a¿ Malha existente e essencial a¿ sustentabilidade do modelo concessório da Malha Nordeste. 
Destaca que houve pleito da concessionária para realização de projeto, concebido em conjugação com os referidos órgãos do Poder Concedente, denominado "Nova Transnordestina" e que o projeto foi marcado por significativa complexidade, associada, de um lado, às inúmeras interveniências naturalmente presentes numa obra linear de 1,7 mil km de extensão; e refletidas, de outro, na diversidade de fontes de financiamento presentes no projeto em tela, com regulamentos e mecanismos de governança próprios a cada ente envolvido. 
Informa a existência da Nota Informativa 129/2016-DECON/SFAT, em que se relata que o Ministério, em atuação conjunta com a STN e a ANTT, sob a direção dos entes coordenadores do PAC, no âmbito da Casa Civil da Presidência da República e do Ministério do Planejamento, Orçamento e Gestão, estudou a situação da ferrovia Transnordestina. Fez uma proposição que permitisse um melhor acompanhamento do empreendimento e, assim, separasse a realização da obra da Transnordestina da outra obrigação da concessionária, de manter a Malha Nordeste e opera-la. 
Defende que na citada Nota Informativa 129/2016-DECON/SFAT, a hipótese de retomada do trecho pelo Governo Federal foi descartada na época, pois a viabilidade econômico-financeira da Malha Nordeste dependeria de investimentos de ampliação da malha e a retomada do trecho da "Nova Transnordestina" comprometeria a manutenção da Malha Nordeste como um todo. 
Diante disso, declara a defesa que a ANTT, por meio da Nota Técnica Conjunta 001/2013, de 4 de fevereiro de 2013, concluiu pela proposição de celebração do termo aditivo visando às inclusões e exclusões de trechos alcançados pelo projeto, compatibilizando a realidade da malha com a execução da Ferrovia Nova Transnordestina, já autorizada nas Resoluções previamente mencionadas, bem como o estabelecimento de prazos, sanções e a prorrogação do contrato de concessão, de forma a assegurar que o projeto a ser executado mantivesse sua viabilidade econômico-financeira. 
Dessa maneira, conclui que o TAC celebrado em 2013 fez parte de um conjunto de ações conjugadas, caracterizada por um rearranjo societário da Malha Nordeste, cujo objetivo precípuo foi proporcionar mecanismos regulatórios mais efetivos, permitindo tanto um aprimoramento da atividade de fiscalização da prestação do serviço de transporte ferroviário (malha velha) quanto o estabelecimento de prazos e critérios para o acompanhamento das obras do trecho da ferrovia Nova Transnordestina (malha nova) . 
Conclui, assim, que o inadimplemento de obrigações e o baixo desempenho da concessionária não foram ignorados pela ANTT no momento da decisão, tendo sido circunstâncias devidamente consideradas e enfrentadas, nos termos do Voto DCN 017/2013, que apresentou extensa fundamentação no sentido de que os descumprimentos não decorreram exclusivamente de fatos imputáveis à concessionária.
Ausência de compensações pelos reiterados descumprimentos contratuais
Sobre a ausência de estipulação de compensações pelos reiterados descumprimentos contratuais ocorridos desde o início da vigência da concessão, a defesa entende que tre¿s aspectos devem ser considerados: (i) a Resolução ANTT 442/2004 não previa a figura das "obrigações extraordinárias", o que impediria a sua inclusão no TAC por ausência de fundamento normativo; (ii) o TAC celebrado não dispensou a concessionária do pagamento das multas aplicadas em razão dos descumprimentos anteriores, de modo que essas infrações não ficaram sem a devida punição; (iii) o TAC implicou em renúncia expressa da concessionária do prazo para correção das irregularidades, ou seja, o descumprimento do TAC geraria a abertura do processo de caducidade de forma direta, dispensando a aplicação do art. 38, §3º, da Lei de Concessões, o que representa elemento de forte caráter coercitivo. 
Entende que não se trata de uma substituição do processo sancionador ordinário, mas de um mecanismo usado para permitir a correção das condutas ja¿ devidamente apuradas, bem como que a alteração das regras para incluir as medidas administrativas e as penalidades previstas para o caso de não cumprimento do TAC e¿ fruto de percepções do regulador em face das discussões em curso no âmbito do Tribunal, ensejando uma regulamentação de regras mais específicas e rigorosas para a celebração de Termo de Ajustamento de Conduta. 
A minuta de nova Resolução que regulamentará os TACs no âmbito da Agência foi submetida a¿ Audiência Pública 10/2017, conforme consta do Processo Administrativo 50500.349324/2016-56. Todas as contribuições foram analisadas e consolidadas em Relatório, que contempla a minuta de Resolução alterada. Esses documentos já foram submetidos a¿ PF-ANTT. Feitas as adequações necessárias a mesma será submetida a¿ Diretoria para aprovação. 
Destaca que o TAC em análise não pode de forma alguma ser analisado de modo isolado, tendo em vista o contexto no qual foi construído. Diversos prazos e obrigações foram definidos em outros instrumentos. 
Informa ainda que não houve ausência de estipulação, pelo TAC, de compensações pelos descumprimentos contratuais anteriores seja pela ausência de previsão normativa ou porque o TAC não substituiu as multas aplicadas por esses descumprimentos, tendo sido parte do ajuste a obrigação da concessionária de promover o seu pagamento. 
Argumenta que não haveria fundamento para se aplicar as multas e ao mesmo tempo inserir novos investimentos, redução de tarifa ou pagamento de indenizações, como forma de compensação, pois certamente se estaria aplicando dupla penalidade pelos mesmos descumprimentos (multas + obrigações extraordinárias) . Os descumprimentos anteriores foram tratados como irregularidades e foi reconhecida a legitimidade das multas aplicadas como punição, as quais ingressaram no TAC como obrigação de pagamento. 
Aduz que o mais importante elemento coercitivo contido no TAC foi exatamente a renúncia ao prazo previsto no art. 38, §3º, da Lei 8.987/95, o que ficou estabelecido nos itens 5 e 6 do TAC assinado com a TLSA. 
A caducidade, nos exatos termos da Lei 8.987/95, constitui uma das formas de extinção do contrato de concessão (art. 35) . Além de outras hipóteses legais, a caducidade pode ser declarada ante a inexecução, total ou parcial, do contrato de concessão (art. 38) , com diversas situações arroladas no art. 38, §1º, da referida Lei. 
Defende que segundo dispõe o §2º, do art. 38, da Lei 8.987/95, "A declaração da caducidade da concessão devera¿ ser precedida da verificação da inadimplência da concessionária em processo administrativo, assegurado o direito de ampla defesa". Em outras palavras, entende ser necessária a instauração de um processo administrativo com a finalidade de declaração da caducidade, garantindo-se a¿ concessionária o direito de defesa. Nesse processo será procedida a "verificação da inadimplência da concessionária", e o seu resultado pode ser a declaração de caducidade. 
Por sua vez, o §3º do art. 38, da Lei 8.987/95, impede a instauração do processo de caducidade sem que antes seja a concessionária comunicada detalhadamente dos descumprimentos e lhe seja conferido um "prazo para corrigir as falhas e transgressões". 
Nesse sentido, argumenta que a norma legal impede a ANTT de instaurar processo de caducidade sem que antes tenham sido apontados os descumprimentos, de forma detalhada, e se tenha concedido a¿ concessionária um prazo para a correção das falhas e transgressões. 
Por fim, alega que a celebração de um TAC constitui alternativa de extrema relevância para a ANTT, na medida em que o TAC pode substituir, com vantagem, a simples concessão de um prazo para que a concessionária corrija suas falhas e transgressões. Com isso, entende que diante da renúncia expressa a esse prazo, o simples descumprimento do TAC autoriza a Agência a instaurar, diretamente, o processo de caducidade, sem qualquer outra chance de correção das falhas e transgressões. 
Falta de exigibilidade das obrigações pactuadas (impossibilidade de execução judicial) 
Alega a defesa que os TACs firmados pela ANTT estão fundamentados na competência atribuída diretamente pela Lei 7.347/85, em seu art. 5º, inciso IV e §6º e que o Acórdão 2533/2017-TCU-Plenáriolena¿rio, de relatoria do Ministro Walton Alencar Rodrigues, assim reconheceu.
A eficácia de título executivo extrajudicial e¿ decorrência direta da lei cogente, não dependendo de menção ou referência expressa ao dispositivo. Em outras palavras, entende que não e¿ a referência a¿ Lei 7.347/85 que conferira¿ ao TAC firmado a natureza de título executivo, mas simplesmente a sua celebração nos termos da competência reconhecida pela referida lei. 
Fixação de prazo incerto para a execução dos serviços de recuperação da malha original 
Sobre a fixação de prazo incerto para a execução de serviços de recuperação da malha original, alega que houve a fixação de prazos condicionados, os quais eram conhecidos desde a aprovação do TAC. 
Na avaliação da Agência "na configuração original, a concessão se mostrou quase inviável, haja vista a não construção, pelo Poder Concedente, dos trechos referentes ao projeto 'Nova Transnordestina'" (voto DCN no 017/2013, acolhido pela Diretoria Colegiada da ANTT na Deliberação 037/2013) . 
Aduz que o novo contrato com as obrigações decorrentes da construção da ferrovia Nova Transnordestina foi assinado em 22/1/2014 e tinha a previsão de conclusão do último trecho em 22/1/2017, e considerando que a conclusão das obras e¿ condição para a emissão da autorização para início da operação, esta poderia ser emitida em até 60 dias, ao teor da Cláusula Quarta, item 5.1, §1º, ou seja, até 22/3/2017. 
Afirma que em que pese um dos prazos estar atrelado ao início da operação dos novos trechos, não se revela adequado afirmar que se trata de prazo incerto, na medida em que, em caso de inobservância dos prazos assinalados pelo contrato de concessão, a concessionária poderá¿ ser penalizada, inclusive pelos dias de mora, por um possível atraso na conclusão das obras. 
Conclui, assim, que a fixação do prazo para a execução dos serviços de recuperação da malha original, embora dependente da entrada em operação da ferrovia Nova Transnordestina, e¿ certo e conhecido, sendo 31/8/2016 para a linha tronco São Luís e linha tronco norte de Fortaleza e de 22/3/2017 para a linha tronco sul de Fortaleza. 
Previsão de desativação de trechos ferroviários com redução de oferta de serviço público 
Entende a defesa que o Termo transacional firmado no ano de 2013 estabeleceu as condições de recuperação dos trechos da malha original e previu apenas uma possibilidade de desativação de parte dos trechos ferroviários que venham a ser recuperados. 
Informa que a possibilidade de desativação de trechos ferroviários encontra respaldo legal no art. 3º do Regulamento de Transportes Ferroviários (RTF) , aprovado pelo Decreto 1.832, de 4/3/1996, que estabelece como requisito para a desativação de trechos ferroviários que haja comprovação da sua antieconomicidade e o atendimento da demanda da região por outra modalidade de transporte. 
Aduz que a desativação da linha tronco sul de Fortaleza não poderia implicar em redução de oferta do serviço público porquanto esteve vinculada a¿ construção do Trecho Missão Velha - Pecém (MVP) da ferrovia Nova Transnordestina. A desativação da linha tronco sul de Fortaleza e Ramal do Crato chegou a ser solicitada pela FTL S/A por meio do Processo Administrativo 50500.028573/2013-68, mas o pedido ainda não foi atendido, pois não foi comprovada a localização das frentes de trabalho e as soluções para eventuais interferências com a construção da ferrovia Nova Transnordestina. 
Já a Linha Tronco Sul de Recife (Propriá - Jorge Lins) , que sofreu grandes danos em virtude de enchentes em 2002 e 2010, teve seu pedido de devolução indeferido pela Gerencia de Controle e Fiscalização de Serviços e Infraestruturas de Transporte Ferroviário de Cargas (GECOF) , conforme consta da Nota Técnica nº 008-2016/GECOF/SUFER, anexada ao Processo Administrativo 50500.125057/2012-08. 
Defende que o único trecho efetivamente devolvido foi a Linha Tronco Centro de Recife (Jorge Lins - Salgueiro) , Processo Administrativo 50500.055196/2009-53, que teve a devolução autorizada pela Deliberação ANTT 266/2011 e aprovada pelo DNIT por meio do Oficio 160/2014/DIF/DNIT, mas isso ocorreu antes da celebração do TAC. 
Assim, demonstra que em face dos diversos pedidos da concessionária para devolução/substituição de trechos ferroviários da malha original por trechos da Ferrovia Nova Transnordestina, não houve, efetivamente, redução de oferta do serviço público pois a celebração do TAC não levou a nenhuma devolução de trecho. 
Desconsideração do ano de 2012 para fins de verificação do cumprimento de metas 
Quanto a esse ponto, a defesa alega que a própria instrução técnica elaborada por este Tribunal concluiu que tal desconsideração não ocorreu. Fundamenta-se no contido: (i) na Nota Técnica Conjunta SUREG/SUFER/SUINF 001/2016; (ii) na complementação das informações contidas naquela Nota Técnica Conjunta SUREG/SUFER/SUINF 001/2016, em face da conclusão do Processo Administrativo 50500.329573/20015-44, instaurado para o acompanhamento do TAC; (iii) e, por fim, os itens 84 a 88 da manifestação da Unidade Técnica do TCU constante do TC Processo 019.494/2014-9 (peça 69) . 
Entende que a questão da suposta desconsideração do ano de 2012, como ano de adaptação do regime de aproveitamento da malha objeto de concessão, para fins de verificação de cumprimento de metas foi superada pelo descumprimento das metas do ano seguinte, 2013, o que levou ao descumprimento total do TAC, bem como que o momento de celebração do TAC coincidiu com a atualização do processo para pactuar metas de produção, que está hoje regulamentado pela Resolução ANTT 3.696/2011, a qual trouxe critérios e diretrizes inovadoras em relação às regras até então vigentes na Resolução ANTT 433/2004. 
Informa que não havia como incluir o processo de apuração de metas do ano de 2012 no TAC aprovado por meio da Deliberação 037/2013, simplesmente por que ainda não havia sido instaurado o referido processo, e por consequência lógica não havia qualquer decisão administrativa relativa ao cumprimento ou não das metas do ano de 2012, ou seja, não se sabia se relativo àquele ano poderia ser considerada também uma falha ou transgressão contratual a ser incluída no TAC. 
Defende que a decisão tomada pela ANTT, aprovada por meio da Deliberação 037/2013, foi de considerar o ano de 2012, "em vista das medidas que justificam a celebração do presente Termo, e¿ considerado como ano de adaptação do regime de aproveitamento da malha objeto de concessão, não sendo havido, por isso, para fins de verificação de cumprimento de metas", bem como que o TAC em nenhum momento determinou a desconsideração do ano de 2012 para fins de verificação de metas, mas teve como efeito deixar de verificar o ano de 2012, isto e¿, suspender a apuração da responsabilidade e consequente apuração de penalidade, enquanto vigorasse o Termo de Ajuste de Conduta e a concessionária permanecesse adimplente com relação às obrigações ali ajustadas. 
Argumenta que a Unidade Técnica deste Tribunal entendeu que houve mera suspensão da apuração de responsabilidade, ou seja, em caso de descumprimento do termo o processo seria retomado e efetivamente foi, uma vez que no âmbito do Processo Administrativo 50500.118433/2013-81, as justificativas para o descumprimento da meta foram rejeitadas e o mesmo se encontra concluso para decisão em 1º instância. 
Jean Mafra dos Reis
Aduz que o TAC não foi assinado sob o livre-arbítrio do Superintendente. Muito pelo contrário, não havia discricionariedade para o servidor no caso em tela. Informa que a decisão que conduziu a¿ reorganização econômica e operacional do contrato de concessão do serviço público de transporte ferroviário de cargas, no âmbito da Malha Nordeste e a consequente aprovação do TAC, foi conduzida pelo Voto DCN 017/2013, aprovado pela unanimidade dos diretores presentes, materializado, entre outros instrumentos, na Deliberação ANTT 037/2013 que determinava a celebração do TAC. 
Entende que o servidor observou integralmente o rito regulamentado para o estabelecimento do TAC no âmbito da ANTT (art. 116, III) , incluindo a análise jurídica, e executou ordem expressa e publicada de seus superiores (art. 116, IV) . O servidor agiu do modo idealizado pela Lei 8.112/90. 
Demonstra que a boa-fé do servidor e¿ latente ao verificar que todos os requisitos da obediência hierárquica estão materializados no caso em tela. Ausentes, no caso, dolo e culpa, não ha¿ fundamento para a responsabilização do servidor, tendo em vista a natureza subjetiva da responsabilidade administrativa, como já decidiu esta Corte no Acórdão 2781/2016-TCU-Plenáriolena¿rio, de relatoria do Ministro Benjamin Zymler. 
Renata Batista Junqueira Nogueira
Após citar dispositivos da Resolução ANTT 442/2009, a defesa argumenta que o processo de caducidade apenas poderia ser instaurado após um processo de apuração preliminar, no qual a concessionária seria comunicada de todos os descumprimentos contratuais, de forma detalhada, e lhe seria concedido um prazo para a correção das falhas e transgressões.
Aduz que a partir da análise do Processo Administrativo 50500.027190/2012-91, autuado a partir da Nota Técnica 111/2011, da então Superintendência de Serviços de Transporte de Cargas (SUCAR) , datada de 22/12/2011, com o objetivo de analisar o desempenho da TLSA na exploração e desenvolvimento do serviço público de transporte de cargas na Malha Nordeste, depreendeu-se no caso que não havia sido instaurado, até aquele momento, o processo administrativo de inadimplência, em cumprimento às prescrições da Lei 8.987/95. 
Informa que havia uma proposta de instauração de processo administrativo com vistas a¿ apuração de faltas que poderiam, eventualmente, levar a¿ instauração de um processo de caducidade no futuro, não sem que antes fosse concedido prazo para a concessionária corrigir as falhas e transgressões, nos exatos termos da lei. A própria instauração do processo de caducidade não seria obrigatória, considerando que a lei atribui a¿ ANTT a avaliação da gravidade das violações e a decisão sobre a declaração de caducidade ou a aplicação das sanções contratuais. 
Defende que a Nota Técnica SUCAR 111/2011 foi, então, submetida a¿ análise da PF/ANTT, a qual, por meio do Parecer 610-3.3.1.2/2012/PF-ANTT/PGF/AGU, de 11/5/2012, acolheu a sugestão da SUCAR, recomendando "a expedição de ofício a¿ TLSA, comunicando detalhadamente os dispositivos contratuais infringidos, com concessão de prazo para sua correção, nos termos e para os fins previstos no art. 38, §3º da Lei n. 8.987, de 1995". 
Entende que nunca houve a instauração do processo de inadimplência e que nenhuma das fases previstas no art. 12 da Resolução 442/2004/ANTT (instauração, instrução e decisão) foi jamais iniciada, uma vez que o Processo Administrativo 50500.027190/2012-91 tratou, apenas, de uma proposta de instauração. 
Assim, o despacho da Superintendência de Marcos Regulatórios (SUREG) , que determinou o sobrestamento do processo supramencionado, no qual constava a proposta de instauração de processo de inadimplência da TLSA, não contrariou nenhum dispositivo da Lei 8.987/95 nem da Resolução 442/2004/ANTT. 
Entende que a decisão de sobrestamento ocorreu em um contexto bastante especifico, que o justifica como ato discricionário. Diante da ocorrência de expressivas alterações nas políticas públicas que embasavam a concessão, e considerando que estavam em andamento tratativas entre o Poder Concedente e a Concessionaria para a reestruturação da Malha Nordeste, entendeu por bem a SUREG suspender o processo de caducidade até a conclusão dessas negociações. 
Alega que as tratativas, que foram conduzidas em diversas reuniões no âmbito do Ministério dos Transportes, já sinalizavam, a¿ época, a provável formalização do Termo de Ajustamento de Conduta e o desmembramento da concessão em duas malhas. 
Diante do contexto, afirma não ser razoável exigir que a SUREG, naquele momento, adotasse conduta diversa do sobrestamento do processo que veiculava proposta que poderia resultar na declaração da caducidade da concessão, uma vez que a instauração do processo de inadimplência constituiria, àquela época, entrave ao deslinde da solução que se tentava construir para os diversos problemas da concessão. 
Invoca o princípio de proibição de comportamento contraditório e alega que a conduta inicial foi tomada institucionalmente pelos órgãos públicos envolvidos e a concessionária gerando confiança legitima entre as partes e a declaração de caducidade configuraria uma contradição e um dano potencial. 
Defende também que houve sobrestamento dos autos e não o arquivamento definitivo, o que demonstrou cautela e zelo da servidora. Além disso, defende que o sobrestamento ocorreu apenas em momento no qual já se encontravam avançadas as tratativas para a celebração do TAC e para as alterações promovidas na concessão. O sobrestamento do processo foi determinado em novembro de 2012, e já em fevereiro de 2013 a Diretoria Colegiada da ANTT proferiu a Deliberação 037/2013, autorizando a celebração do TAC. 
Desse modo, o despacho da SUREG, que determinou o sobrestamento do Processo Administrativo 50500.027190/2012-91, não configura ato arbitrário, conforme faz crer o Relatório de Fiscalização elaborado pela Unidade Técnica deste Tribunal. Trata-se, em verdade, de ato discricionário, praticado por autoridade que detinha competência para tanto diante de situação em que competia a¿ Administração optar por uma solução dentre várias possíveis e igualmente válidas sob o aspecto jurídico. 
Destacou-se, por fim, que não houve qualquer ato que possa ser caracterizado como dolo ou erro grave, nas ações da servidora, tendo seus atos decorrido diretamente das normas aplicáveis e das diretrizes políticas que constituíam o contexto no qual os fatos ocorreram. Nessa linha, invoca a aplicação do art. 28 da Lei de Introdução às normas do Direito Brasileiro, com as recentes alterações promovidas pela Lei 13.655/2018, no sentido de que o "agente público respondera¿ pessoalmente por suas decisões ou opiniões técnicas em caso de dolo ou erro grosseiro". 
Análise das razões de justificativa apresentadas
A primeira parte da análise adiante irá enfrentar os argumentos de defesa que se referem aos atos praticados pelos membros da diretoria colegiada da ANTT, os Srs. Jorge Luiz Macedo Bastos, a Sra. Ana Patrizia Gonçalves Lira, o Sr. Carlos Fernando do Nascimento e a Sra. Natália Marcassa de Souza. Em seguida, serão analisados os argumentos relacionados aos atos cometidos pelo Sr. Jean Mafra dos Reis e, posteriormente, pela Sr. Renata Nogueira. 
Jorge Luiz Macedo Bastos, Ana Patrizia Gonçalves Lira, Carlos Fernando do Nascimento, Natália Marcassa de Souza
Presença de Interesse Público na celebração dos TACs
A defesa invoca o art. 22 da Lei 13.655/2018, entendendo que sobre a interpretação de normas aplicáveis à administração pública se deve levar em conta a complexidade, dificuldades e obstáculos do gestor público.
Todavia, é de se ressaltar que, como regra, o dispositivo em apreço não se aplica ao presente caso, tendo em vista a irretroatividade da norma legal, editada em 2018, para alcançar fatos pretéritos, salvo exceções legalmente previstas. Não é o caso de aplicação de nenhuma exceção, uma vez que são analisadas condutas praticadas em 2013 e anos anteriores.
Ainda que se entenda que o citado dispositivo legal é aplicável na questão, é importante ressaltar que as irregularidades cometidas pela ANTT na gestão contratual da ferrovia, no que tange ao acompanhamento das metas contratuais e no gerenciamento das obras de construção do projeto Nova Transnordestina já foram analisadas por esta Unidade Técnica nos autos do TC Processo 010.453/2014-8, onde se evidenciou descumprimentos recorrentes pela concessionária, e a ANTT deixou de aplicar sanções previstas em diversos dispositivos legais e nas suas próprias resoluções. 
O primeiro TAC celebrado em 2005 já havia ofertado uma oportunidade para a concessionária sanar a sua situação. O primeiro descumprimento do acordo, fato bastante grave, foi motivo suficiente para a abertura de procedimentos voltados para a caducidade do contrato de concessão em respeito às regras legalmente estabelecidas acerca da concessão de serviço público, consoante preceitua a Lei 8.987/95.
 A complexidade da continuidade da concessão da Malha Nordeste e sua cisão, cuja motivação materializada na Nota Técnica SUFER/SUREG 1/2013 serviu de fundamento para a assinatura do TAC de 2013, foi também analisada por esta Unidade Técnica nos autos do TC Processo 012.179/2016-7 e pelo próprio TCU quando do julgamento que culminou no Acórdão 2533/2017-TCU-Plenáriolenário, na relatoria do Ministro Walton Alencar Rodrigues. Por isso, não se pode afirmar que a apuração de responsabilidade dos responsáveis ora promovida não considerou obstáculos ou complexidade do caso que envolve a concessão do contrato da ferrovia Transnordestina.
Com efeito, a análise da presença do interesse público no conjunto de atos administrativos e societários que culminaram na cisão da Malha Nordeste foi tratada por esta Unidade Técnica nos autos do TC Processo 012.179/2016-7 (peça 416, TC Processo 012.179/2016-7) . Apontou-se diversas irregularidades na alteração do contrato de Concessão da Malha Nordeste em razão de vícios de motivação, ausência de estudos que comprovassem ser mais vantajosa a cisão, sob a ótica do interesse público, bem como a inclusão das linhas Eliseu Martins (PI) - Trindade (PE) - Salgueiro (PE) - Missão Velha (CE) a¿ malha objeto do contrato de concessão de 1997, ao invés de licita-las, e ainda cessão parcial (subconcessão) da malha objeto do contrato e ausência de estudos que comprovassem a manutenção do equilíbrio econômico-financeiro original quando da assinatura do contrato de concessão de 22/1/2014, firmado com a TLSA. 
Dentre os pontos analisados, foi tratada a motivação exposta na Nota Técnica SUFER/SUREG 1/2013, assinada pelo Sr. Jean Mafra e pela Sra. Renata e apreciado pelos membros da diretoria da ANTT. O que se verificou foi que, diferentemente do que entende a defesa, nenhuma alternativa foi levada em consideração pela Agência antes de promover as alterações efetuadas no contrato com a concessionária TLSA, incluindo no objeto da concessão e celebração de um novo TAC. A única alternativa considerada foi a opção adotada pela Agência, em linha com a pretensão da própria concessionária à época.
Some-se a isso o fato de que a permissão conferida à ANTT para celebrar um TAC, conferida pela Resolução 442, não lhe desobriga de observar todo um conjunto normativo vigente no ordenamento jurídico pátrio, a exemplo do art. 37, caput, da Constituição Federal e do §6º do art. 5º da Lei 7.347/1985 (Lei da Ação Civil Pública) , que lhe impunha celebrar um acordo eficiente e com vantagens à administração pública.
Perceba-se que a norma legal mais imediata que serviu de fundamento para a celebração de TAC pela Agência, que é a Lei da Ação Civil Pública, não abre espaço discricionário para uma postura excessivamente permissiva. Se o concessionário de serviço público está inadimplente em face da administração pública e em face dos próprios usuários do serviço público concedido, e já havia celebrado um primeiro TAC que foi também descumprido, e mesmo assim quer celebrar um acordo para sanar suas faltas, a lei impunha que tal acordo fosse rígido, o que seria evidenciado com as devidas previsões de sanções, conferindo força coercitiva própria desse tipo de acordo. 
E diante do contexto e comportamento da concessionária da Malha Nordeste (antiga CFN e posterior TLSA) que descumpria repetidamente normas contratuais, infralegais e acordos anteriores com a própria ANTT, seria de se esperar que o novo TAC estipulasse sanções bastante rígidas.
No entanto, o que se viu foi que a cobrança das multas aplicadas anteriormente, caso houvesse, eram suspensas até verificação em definitivo da ANTT sobre a adimplência da concessionária, nos prazos pactuados. Com relação às obrigações estipuladas no referido termo de ajuste e o descumprimento dos acordos ensejava apenas a abertura de processo administrativo para apurar os fatos e aplicar as penalidades cabíveis, o que demonstra ser uma conduta extremamente permissiva em relação à concessionária. 
Por ocasião da assinatura do segundo TAC, a ANTT já tinha ciência e pleno conhecimento do completo fracasso do TAC de 27/7/2005, na medida em que a CFN não havia cumprido minimamente com as obrigações pactuadas, as quais não iam além das obrigações já previstas no próprio contrato de concessão, concernentes a¿ prestação de serviço de transporte ferroviário de cargas de forma regular e adequada ao longo da Malha Nordeste. Além disso, a CFN não havia pago as multas anteriormente aplicadas e ainda ingressou com ação judicial para obstar a respectiva cobrança. 
Assim, em setembro de 2013, a ANTT tinha plena ciência de que a TLSA jamais conseguira cumprir as metas de produção pactuadas entre as partes, tanto e¿ que, em 2012, a Agência Reguladora já havia aberto processo administrativo para a possível decretação da caducidade da concessão. 
No presente caso, foi claramente demonstrado que a lógica do TAC, que consiste em substituir uma possível e incerta aplicação de multa por novas obrigações, certas e exigíveis, foi contrariada e o ajuste beneficiou apenas à concessionária, que teve garantido o direito ao pagamento parcelado de multas já aplicadas, vencidas e não pagas e ainda assim se beneficiou de uma cisão permitida pelo TAC de 2013 e que a princípio tinha todos os incentivos a descumprir o novo acordo, uma vez que não haveria penalidades adicionais em caso de novos descumprimentos. 
Essa irregularidade foi enfrentada pelo Colegiado do TCU por ocasião da deliberação concernente a¿ análise do caso da Transnordestina (Acórdão 2533/2017-TCU-Plenáriolena¿rio)  e que resultou nos seguintes encaminhamentos (TC Processo 019.494/2014-9, peça 109, p. 1-2) : 
9.4. com fundamento nos arts. 1º, inciso II, e 38, inciso II, da Lei 8.443/1992 c/c os arts. 1º, inciso II, e 231 do Regimento Interno do TCU e 17, inciso II, da Resolução TCU 215/2008, informar a¿ Comissão Externa - Construção da Ferrovia Nova Transnordestina (Cextrane) da Câmara dos Deputados, em referência a¿ alínea "d" do Requerimento 16/2016, objeto do Oficio Pres. 19/2016 (CD) , de 27/4/2016, que: 
9.4.1. a regulamentação dos termos de ajustamento de conduta promovidos pelos artigos 16 e 18 da Resolução ANTT 442/2004  (sucedida pela Resolução ANTT 5.083/2016) , embora encontre amparo nas competências regulatórias contidas na Lei 10.233/2001, não teve o condão de garantir efetivo cumprimento das obrigações pactuadas nos Termos de Ajuste de Conduta  (TACs) assinados com as concessionárias da Malha Nordeste, Companhia Ferroviária do Nordeste e Transnordestina Logística S.A., por falta de previsão de cominações para o caso de descumprimento de tais obrigações, com eficácia de título executivo extrajudicial;
9.4.2 os Termos de Ajuste de Conduta assinados em 27/7/2005 e 20/9/2013 com a Companhia Ferroviária do Nordeste (CFN) e a Transnordestina Logística S.A (TLSA) , respectivamente, apenas previam, como cominação pelo descumprimento das obrigações pactuadas, a abertura, ou o prosseguimento, dos processos administrativos, para apurar os fatos e aplicar as penalidades cabíveis; em consequência, as obrigações estipuladas tiveram níveis baixos de cumprimento nos prazos estipulados;
9.4.3. o Termo de Ajuste de Conduta assinado com a Transnordestina Logística S.A. em 20/9/2013 apresentou as seguintes ocorrências, que serão objeto de audiência dos responsáveis no âmbito do TC Processo 019.494/2014-9:
9.4.3.2. ausência de estipulação de compensações  (ex.: novos investimentos, redução das tarifas ou pagamento de indenização) pelos reiterados descumprimentos contratuais ocorridos desde o início da vigência da concessão;
9.4.3.3. falta de exigibilidade das obrigações pactuadas  (impossibilidade de execução judicial) ; (grifos nossos) 
No voto que acompanha a referida deliberação, a questão das cominações previstas nos TACs da Transnordestina, semelhantes àquelas adotadas para os termos de ajuste sob análise, foi assim pontuada pelo Ministro Relator (TC Processo 019.494/2014-9, peça 110, p. 11-12) : 
Lamentavelmente, a conclusão a que se chega da avaliação dos termos de ajustamento de conduta, celebrados entre a Agência Nacional de Transportes Terrestre e as concessionárias que atuaram na Malha Nordeste e da Ferrovia Transnordestina, e¿ a de total fracasso da utilização desses acordos, substitutivos ao processo sancionatório, em promover a regularização e a melhoria da qualidade da prestação dos serviços públicos concedidos. 
 (...) 
Contribuiu para o insucesso desses acordos alternativos a postura leniente da Agência reguladora em não prever, em norma regulamentadora, medidas mais constritivas que assegurassem o pleno cumprimento dos acordos substitutivos, em prol da melhoria da prestação dos serviços públicos concedidos. 
 (...) 
Muito embora a norma regulamentadora que lastreou a celebração dos referidos termos de ajustamento de conduta (artigos 16 a 18, da Resolução ANTT 442/2004) tenha sido editada dentro das competências deferidas a¿ Agência Nacional de Transportes Terrestres pelos artigos 20 a 24 da Lei 10.233/2001, ainda assim, ressente-se de lacunas que a tornam mera recomendação ao concessionário para correção de pendências, destituída qualquer consectário jurídico que a torne eficaz e efetiva ao interesse público atinente a¿ regular prestação do serviço público concedido. Não foram estipuladas sanções adicionais que inibissem o descumprimento do termo de ajustamento de conduta.
O próprio Relator, em seu voto, também destacou que: 
A escolha entre a abertura de processo administrativo sancionador ou a celebração de termo de ajuste de conduta que permita, mediante a adesão do compromissário, cessar as irregularidades e compensar os danos causados na prestação de serviço, haverá sempre de ser motivada pelo Administrador, de tal forma que sua regularidade e atendimento ao interesse público possam ser sindicados pelos órgãos controle externo judicial ou administrativo. 
Nessa vereda, não estará o Tribunal de Contas da União se imiscuindo no âmbito de discricionariedade do gestor, mas verificará se a opção eleita pelo Administrador atende ao interesse público primário. O instrumento consensual não pode, todavia, ser utilizado indiscriminadamente, a ponto de desvirtuar o contrato de concessão pela alteração de metas pactuadas no termo de ajuste, sob pena de frustrar o certame licitatório que deu origem à outorga do objeto. A celebração de TACs não é, também, expediente para estimular a impunidade pela inadimplência contumaz do concessionário infrator nem gerar reforço negativo quanto à possibilidade de enriquecimento ilícito pelos operadores privados à revelia da legislação regulatória. Dessa forma, a escolha pelo acordo substitutivo não pode ser realizada à custa de mera assunção ou diminuição das obrigações ordinárias já estabelecidas em contrato de concessão, mas deve estar fundada no compromisso de o concessionário assumir obrigações extraordinárias, seja, por exemplo, sob a forma de investimentos suplementares na melhoria e atualização tecnológica do serviço, seja na diminuição das tarifas. Assim, tais compensações haverão de contribuir para melhoria dos serviços regulados, além de desestimular o concessionário a incorrer em futuras transgressões da avença e da legislação regulatória.
Pelo exposto, conclui-se que a ANTT, por meio de sua diretoria, e provocada mediante documentação assinada pela respectiva Superintendência através da Nota Técnica Conjunta SUFER/SUREG/1/2013, autorizou a celebração de um segundo TAC sem apresentar vantagens mínimas à administração e aos usuários do serviço público de transporte ferroviário na Malha Nordeste, desprezando totalmente o interesse público no caso.
A falta de previsão de cominações sancionatórias rígidas em face de eventuais descumprimentos caracterizou conduta excessivamente permissiva, o que não era cabido no contexto fático da concessão da Malha Nordeste, que já apresentava descumprimentos rotineiros e constantes por parte da concessionária, infringindo, assim, o art. 37, caput, da Constituição Federal e o §6º do art. 5º da Lei 7.347/85 (Lei da Ação Civil Pública) , que lhe impunha celebrar um acordo eficiente e com vantagens à administração pública.
Parcelamento de multas já constituídas
O TAC assinado em 20/9/2013 parcelou débitos após o vencimento dos valores devidos. Ou seja, o instrumento permitiu um parcelamento administrativo de multas vencidas.
A matéria foi analisada por esta Unidade Técnica no âmbito do TC Processo 010.453/2014-8 (peça 192) e também no TC Processo 019.494/2014-9 (peça 69) e foi julgada pelo Acórdão 2533/2017-TCU-Plenáriolenário, não sendo mais passível de rediscussão senão em sede de recurso. Não compete uma nova análise na presente fase processual, que trata da responsabilização dos gestores pelo cometimento da irregularidade em apreço que já foi apurada. 
A instrução desta Unidade Técnica no TC Processo 010.453/2014-8 (peça 192) apontou que a ANTT utilizou o TAC firmado em 20/9/2013 para fazer o parcelamento de dívidas já vencidas, em vez de dar continuidade ao processo administrativo regular de cobrança da multa, ferindo o §2º do art. 1º da Resolução 3.561/2010/ANTT e o art. 4º da Resolução 3.561/2010/ANTT, que condiciona a autorização para parcelamentos acima de R$ 2.000.000,00 a ato específico da Diretoria da ANTT. 
Vejamos o teor da Resolução: 
Art. 1º Fica autorizada a realização de acordos, nos autos dos processos administrativos em trâmite nesta Autarquia, para o pagamento de débitos não inscritos na Dívida Ativa, em parcelas mensais e sucessivas até o máximo de trinta, desde que cada parcela seja de valor igual ou superior a R$ 1.000,00 (mil reais) .
§1º As multas objeto do parcelamento deixam de ser impeditivas a¿ regularização da concessionária, permissionária ou Autorizatária em face da ANTT a partir do recebimento do comprovante de recolhimento da primeira parcela.
§2º O autuado poderá¿ solicitar o parcelamento junto a¿ Coordenadoria Especial de Processamento de Autos de Infração e Apoio às Juntas Administrativas de Recursos de Infrações - COESP antes do vencimento das multas, inclusive na fase recursal, desde que renuncie expressamente ao direito de interpor recurso administrativo contra os autos de infração, conforme modelo constante no Anexo I desta Resolução.
A defesa argumenta que a possibilidade de parcelamento deve se fundamentar no caput do art. 1º e não no seu §2º acima indicados. Ocorre que, a fundamentação com base no §2º do art. 1º da Resolução ANTT 3.561/2010 teve o objetivo de demonstrar que a norma restringe o parcelamento, no caso das multas, àquelas ainda não vencidas. Note-se que a expressão débitos, contida do caput, é gênero do qual faz parte a espécie multas. E no caso das multas, a norma é expressa em impedir o parcelamento das que já estão vencidas antes da inscrição em dívida ativa. 
As multas já vencidas não podem se submeter ao parcelamento administrativo no âmbito da ANTT, mas sim ao procedimento do parcelamento extrajudicial previsto na Lei 11.941/2009, que inseriu o artigo 37-B na Lei 10.522/2002, que trata do parcelamento de créditos das autarquias federais de natureza não tributária. Vejamos: 
Art. 37-B.  Os créditos das autarquias e fundações públicas federais, de qualquer natureza, poderão ser parcelados em até 60 (sessenta) prestações mensais.
§1º O disposto neste artigo somente se aplica aos créditos inscritos em Dívida Ativa e centralizados nas Procuradorias Regionais Federais, Procuradorias Federais nos Estados e Procuradorias Seccionais Federais, nos termos dos §§ 11 e 12 do art. 10 da Lei no 10.480, de 2 de julho de 2002, e do art. 22 da Lei no 11.457, de 16 de março de 2007.  
Assim sendo, tais dívidas não poderiam ter sido parceladas e nem tampouco negociadas ou transacionadas administrativamente pela Agência, que deveria ter iniciado o trâmite necessário para inscrição em Dívida Ativa dos valores. E, segundo o Decreto-Lei 147, de 3 de fevereiro de 1967, recepcionado pela ordem constitucional vigente com status de Lei, a ANTT teria até 90 dias após o vencimento para encaminhar a documentação ao órgão competente para a regular inscrição da dívida ativa. 
Cumpre destacar que como as normas regulamentares da Agência vedavam o parcelamento de multas já vencidas, bem como que a Lei 10.522/2002, vigente à época, determinava um rito específico de parcelamento dos valores, submetendo-os à inscrição em dívida ativa, certo é que a Diretoria da ANTT não poderia ter autorizado a celebração do acordo para permitir dito parcelamento. 
Por fim, é de se apontar que a citada Lei 13.448/2017, que exclui da possibilidade de acordo apenas as multas inscritas em dívida ativa, não se aplica ao presente caso, haja vista a impossibilidade de que a nova norma legal retroaja para alcançar fato pretérito. Dito dispositivo legal não estava vigente nem à época da autorização dada pela diretoria da ANTT e nem da celebração do acordo em 2013.
Por todo o exposto, devem ser refutados os argumentos da defesa em face da autorização irregular de parcelamento de multas vencidas dada pelo TAC celebrado pela ANTT com a concessionária TLSA em 2013, infringindo o art. 37-B da Lei 10.522/2002, bem como o art. 1º, §2º e o art. 4º da Resolução 3.561/2010/ANTT.
Inadimplência contumaz e o péssimo desempenho da concessionária com o descumprimento do primeiro TAC
O assunto relativo à motivação insculpida na Nota Técnica SUFER/SUREG 1/2013 foi profundamente analisado por esta Unidade Técnica no âmbito do TC Processo 012.179/2016-7 (peça 416, TC Processo 012.179/2016-7) , onde foram apontadas graves incongruências no documento que fundamentou a pretensão de assinatura do TAC como instrumento viabilizador da regularização de passivos da concessionária para posterior cisão e assinatura de termos aditivos.
Na mencionada instrução desta Unidade Técnica, demonstrou-se que as análises que conduziram a ANTT a autorizar os atos administrativos que culminaram na cisão da concessão não apresentaram justificativas coerentes com os resultados esperados quanto à intenção de otimizar e melhorar a Malha Nordeste concedida como um todo. É também preciso observar que essa motivação também deu azo à assinatura do TAC.
Foi ressaltado, por esta Unidade Técnica, que o órgão regulador possui a competência e o dever público de analisar e estudar profundamente todos os aspectos, positivos e principalmente negativos (riscos) , relacionados com alterações contratuais que possam impactar tarifas, preços, fretes, e, principalmente, a continuidade e a eficiência do serviço público objeto do contrato como um todo, sob pena de permitir que os desejos e interesses privados se sobreponham ao interesse da coletividade e coloquem em risco a sua prestação.
Apontou-se que em auditoria realizada pelo TCU em 2014, constatou-se que a concessionária já descumpria reiteradamente metas contratuais (aumento de produtividade e redução de acidentes) pactuadas junto à ANTT (TC Processo 010.453/2014-8, peça 67, p. 21) , bem como que notificada por meio de autos de infração, a concessionária alegava em sua defesa que havia trechos da Malha Nordeste que apresentavam dificuldades operacionais e que o poder concedente não promoveu a construção do antigo Projeto Transnordestina, previsto no contrato original. 
Sempre com base na suposta existência de cenários de extrema complexidade e dificuldades operacionais da malha originalmente concedida, e com o argumento de que o poder concedente não iniciou a construção do antigo projeto, a concessionária pediu, em 8/9/2004, a autorização para construir um novo empreendimento, denominado de "Nova Transnordestina", com fundamento em seu direito previsto em contrato de construir ramais e promover melhorias na malha concedida, bem como na faculdade de ampliar a prestação do serviço concedido mediante a participação em projetos públicos. 
O objetivo declarado pela concessionária com a construção de novos trechos de malha ferroviária foi o de promover melhorias no transporte da Malha Nordeste. Melhorias estas que lhe permitiriam exercer os direitos e cumprir com os deveres contratualmente assumidos como concessionária daquela malha. Contudo, a instrução desta Unidade Técnica contida nos autos do TC Processo 012.179/2016-7 constata que os atos praticados, em especial, a cisão da concessão e, consequentemente, a celebração de um novo TAC uma vez que fazia parte, como mesmo destacaram os defendentes, do conjunto de atos societários para viabilização do novo empreendimento, foram de encontro a esses objetivos.
Demonstrou-se que quanto à Nota Técnica SUFER/SUREG/1/2013, poucos foram os argumentos despendidos para justificar a magnitude das alterações sugeridas no contrato de concessão. 
Não obstante as afirmações contidas no documento e ressaltadas pela defesa ora analisada, não foram expressados motivos contundentes e robustos que, de fato, demonstrassem a justificativa plausível, do ponto de vista regulatório, para se fazer uma alteração tão brusca no contrato de concessão como a implementada pela sua cisão e para ser dada mais uma oportunidade em face dos diversos descumprimentos contratuais. Também não constam do citado documento análises acerca de possíveis impactos negativos (riscos) decorrentes das alterações e nem outras alternativas regulatórias possíveis, afastando o argumento da defesa de que foram debatidas e analisadas as opções à disposição da Agência.
Nesse sentido, constatou-se que a Nota Técnica não contempla nenhuma análise quanto à manutenção da viabilidade econômico-financeira da Malha Nordeste como um todo após a segregação. Também não há uma análise quanto à possível inviabilidade operacional e financeira da Malha I quando operada isoladamente e segregada da Malha II; tampouco foi demonstrada a razão pela qual não foram feitos estudos para realização de uma licitação da Malha II, posto que esta apresenta uma configuração ferroviária completamente distinta da Malha Nordeste em termos de trechos ferroviários e de suas características de engenharia ferroviária. 
Desprovida de estudos e incompatível com a motivação externada, as alterações contratuais autorizadas pela ANTT praticamente descaracterizaram a Malha Nordeste concedida. A segregação da mesma em trechos que, separadamente, podem não apresentar viabilidade econômico-financeira puseram em sério risco a continuidade do serviço público de transporte ferroviário concedido ao particular. 
As falhas de motivação encontradas na citada Nota Técnica, que foi o principal documento que embasou todo o conjunto de alterações contratuais e também a celebração do novo TAC, demonstram que os gestores ora responsabilizados não enfrentaram com a profundidade e postura exigida em um caso de tamanha proporção os riscos da adoção de uma postura tão permissiva ao interesse público, o que acarretou nos novos descumprimentos contratuais surgidos a partir da cisão e mais uma vez o acordo (TAC) , que deveria visar sanar inadimplências e corrigir a postura do concessionário apenas garantiu a postergação da permanência da TLSA na relação contratual. 
Por fim, em relação à Nota Informativa 129/2016-DECON/SFAT, é importante destacar que eventuais orientações dadas por pastas ministeriais não possuem o condão de afastar a responsabilidade da ANTT e sua diretoria pelas decisões que toma, haja vista que a Agência sempre possuiu por lei e por natureza independência e autonomia para a tomada de decisões regulatórias como a que tomou em relação à autorização para celebração de acordos e permitir tão profundas alterações no objeto da malha ferroviária concedida com uma concessionária sabidamente inadimplente perante o poder público.
Ausência de compensações pelos reiterados descumprimentos contratuais
O ponto em apreço é crucial para se compreender a questão da presença de irregularidades na celebração do TAC pela ANTT por falta de demonstração de atendimento ao interesse público, uma vez que a inexistência de penalidades e compensações rígidas no acordo tiveram o potencial de tornar o instrumento inefetivo e sua assinatura, desse modo, não acrescentou nenhuma vantagem ao poder público, à administração pública e nem aos usuários do serviço público da malha concedida.
Em primeiro lugar, convém destacar que como bem ressaltou o MPTCU, à época da edição da Resolução 422/2004 da ANTT, já estava vigente o §6º do art. 5º da Lei 7.347/85 (Lei da Ação Civil Pública) , incluído pela Lei 8.078/90 (Código de Defesa do Consumidor) , com a seguinte redação: art. 5º. (...) §6° Os órgãos públicos legitimados poderão tomar dos interessados compromisso de ajustamento de sua conduta às exigências legais, mediante cominações, que terá eficácia de título executivo extrajudicial. 
A leitura do dispositivo legal em análise, que apresenta a expressão cominações, demonstra que havia pleno respaldo legal para que a ANTT, incluída entre os legitimados para propor ação civil pública, firmasse termo de ajuste de conduta com concessionárias de serviços de transportes terrestres, visando à adequada prestação do serviço público, mediante a imposição de condutas que efetivamente levassem o interessado a cumprir o acordado, seja por meio de novas obrigações, compensações ou por meio de penalizações severas. 
Afasta-se, portanto, o argumento de que não havia fundamento legal para tanto. Em face da norma acima prevista, vê-se que havia sim fundamento legal para se prescrever multas e/ou inserir novas obrigações como forma de criar incentivos para um concessionário que já apresentava aptidão a descumprimentos contratuais, embora a norma legal não tenha utilizado a expressão obrigações extraordinárias. 
Em relação à dispensa pelo pagamento das multas, apesar de não ter expressamente assim procedido, a ANTT optou por adotar um tipo diferente, e muito menos eficaz, de termo de ajuste de conduta, por não impor cominações, sanções em face de novos descumprimentos. 
Aduz a defesa que o TAC firmado seguiu a permissão regulamentar que lhe era conferida por normativos internos da Agência. Todavia, a permissão para utilização dos TACs como instrumento consensual para solução de avenças encontra limites na sua utilização. Nesse sentido, cite-se o seguinte trecho do Despacho do Exmo. Ministro Relator (peça 110, p. 8, do TC Processo 019.494/2014-9) : 
Nesse norte, o instrumento consensual não pode ser utilizado indiscriminadamente a ponto de desvirtuar o contrato de concessão pela alteração de metas pactuadas no termo de ajuste, sob pena de frustrar o certame licitatório. Também a celebração de TAC ¿s não pode servir de expediente para estimular a impunidade pela inadimplência contumaz do concessionário infrator, gerar prevenção geral negativa quanto ao enriquecimento ilícito pelos operadores privados a¿ revelia da legislação regulatória, não prever no acordo substitutivo compensação extraordinária pelos danos causados na prestação dos serviços, com o objetivo de assegurar o reequilíbrio econômico-financeiro em favor do contratante e da modicidade tarifária. Em muitos casos, a aplicação de sanção poderá revelar-se mais apropriada ao interesse público, a depender da análise de cada caso concreto. 
Assim, a opção pelo acordo substitutivo não pode ser realizada a¿ custa de assunção ou diminuição das obrigações ordinárias já estabelecidas em contrato de concessão, mas deve ser fundada no compromisso de o infrator assumir obrigações extraordinárias, seja, por exemplo, sob a forma de investimentos suplementares na melhoria e atualização tecnológica do serviço, seja na diminuição das tarifas, sob pena de o concessionário incorrer em sanções caso não adira ou cumpra o acordo. Dessa forma, o concessionário inadimplente deve ser desestimulado a portar-se em desacordo com as regras contratuais e normas regulatórias vigentes. 
Ora, como bem apontado pelo MPTCU, a Resolução 442/2004, diferentemente da Resolução 152/2003, que instituíra o TAC no âmbito da ANTT, fixou em 30 dias o prazo máximo para a correção da irregularidade, mas não estabeleceu nenhum limite temporal para que a concessionária ajustasse sua conduta às obrigações contratuais. Também não houve estipulação temporal no acordo.
Some-se a isso que não foi previsto no TAC obrigações de fazer ou de dar aptas a compensar os descumprimentos contratuais até então verificados. Tampouco foram previstas sanções pecuniárias para o caso de nova inadimplemento de alguma de suas cláusulas. 
Tal opção, obviamente, não prestigiou o interesse público, que seria melhor atendido mediante um instrumento que efetivamente compelisse a concessionária a ajustar sua conduta às exigências legais e contratuais, em benefício do usuário do transporte rodoviário e ferroviário.
A única consequência prevista no acordo para o descumprimento dos compromissos assumidos no TAC era a instauração de processo administrativo ou o seu prosseguimento, se anteriormente instaurado (art. 18, § 2º) . Nesses moldes, a assinatura do TAC era sempre vantajosa para a concessionária, pois ela ganhou mais prazo para o pagamento das multas, haja vista o caráter suspensivo do TAC em relação ao procedimento administrativo sancionador. 
Em relação à renúncia ao prazo de correção de falhas e transgressões no caso de posterior instauração ou prosseguimento de processo de caducidade previsto no art. 38, §3º, da Lei 8.987/95, vêse que a norma legal em apreço não impede a ANTT de instaurar processo de caducidade sem que antes tenham sido ofertados prazos para esclarecimentos quanto a supostos descumprimentos, em observância ao contraditório e ampla defesa. A renúncia se refere apenas ao prazo para a correção das falhas e transgressões.
Vejamos os termos do TAC de 2013 em relação à renúncia:
5. Comprovado o não atendimento pela CONCESSIONARIA do compromisso assumido no presente TERMO, bem como a continuidade, a ampliação ou a ocorrência de novas irregularidades relacionadas a eventos nele indicados, a ANTT adotará as providencias necessárias à instauração do processo administrativo para apuração das responsabilidades e aplicação das penalidades cabíveis ou ao seu prosseguimento, se anteriormente instaurado.
6. No caso de instauração do processo administrativo de que trata o item 5 acima, a Concessionaria, desde já, renuncia ao prazo de que trata o §3º do art. 38 da Lei 8.987, de 13 de fevereiro de 1995.
A princípio, a previsão de renúncia configura um avanço do TAC, mas não foi suficiente para conferir-lhe força como instrumento corretivo e não descaracteriza a excessiva permissividade da Agência reguladora em favor da TLSA. Acrescente-se ainda o fato de que foi informado a esta Unidade Técnica pela própria ANTT nos autos do TC Processo 012.179/2016-7, na peça 489, que tramita na Agência o processo administrativo 50501.302990/2018-82, que trata de concessão de prazo para correção de falhas a pedido da concessionária em relação à malha II.
O citado documento informa que a Diretoria da ANTT publicou a Deliberação ANTT 514, de 8/8/2018, onde detalhou os descumprimentos e fixou os prazos para correção dos atrasos na execução das obras da Ferrovia Nova Transnordestina, no âmbito do Processo 50501.302990/2018-82, em face dos descumprimentos das obrigações contratuais relativas ao prazo de conclusão dos trechos do empreendimento atribuído à detentora da concessão da Malha Nordeste (Malha II) , em consonância com o contido no §3° do art. 38 da Lei 8.987/95. 
Perceba-se que o novo TAC de 2013 foi celebrado com a TLSA, que é a concessionária da Malha II, tendo o objetivo de criar um ambiente jurídico que possibilitou a "regularização" da situação da concessão à época, permitindo a cisão e construção da Malha II para conferir viabilidade econômica operacional ao projeto. A própria defesa assume que o TAC celebrado em 2013 fez parte de "um conjunto de ações conjugadas, caracterizada pelo um rearranjo societário da Malha Nordeste, cujo o objetivo precípuo, foi proporcionar mecanismos regulatório mais efetivos, permitindo, tanto um aprimoramento da atividade de fiscalização da prestação do serviço de transporte ferroviário (malha velha) , quanto o estabelecimento de prazos e critérios para o acompanhamento das obras do trecho da ferrovia Nova Transnordestina (malha nova) ". 
Como condição para tanto, foi pactuado pela própria TLSA que abriria mão de discutir "novas irregularidades relacionadas a eventos nele indicados" (trecho do TAC acima apontado) , renunciando ao seu direito previsto no §3° do art. 38 da Lei 8.987/95. 
Todavia, anos depois, a própria diretoria autorizou a concessão de prazos para conclusão de trechos do empreendimento, com base no mesmo §3° do art. 38, o que demonstra que a cláusula do TAC que tratava de renúncia ao direito de obter prazo para correção de falhas foi uma cláusula que não surtiu nenhum efeito no futuro e também demonstra o comportamento sempre permissivo da Diretoria da ANTT em relação à concessionária. A Diretoria da ANTT sempre verifica claramente que há falhas, descumprimentos normativos, contratuais e de acordos e constantemente permite correções de falhas, novos prazos, novas oportunidades, mesmo que em acordos anteriores, como foi o caso, a concessionária tenha renunciado a qualquer direito nesse sentido.
Vê-se dessa maneira que os acordos substitutivos nada mais dispuseram que a elisão de pendências relativas às obrigações ordinárias do contrato, regularizando a reincidência do concessionário no cometimento de irregularidades e não contribuem para melhoria dos serviços delegados. 
Desse modo, a decisão da diretoria, que autorizou a celebração da minuta de TAC que lhe foi submetida, não vislumbra qualquer benefício para o usuário do serviço público de transporte ferroviário decorrente dos TACs celebrados com amparo na Resolução 442/2004 da ANTT. Afastam-se os argumentos de defesa para se reiterar que a inexistência de previsão de obrigações extraordinárias, seja sob o aspecto de compensações ou por devidas penalizações, concorreu para a absoluta ineficácia e a falta de efetividade dos acordos firmados pela ANTT e isso demonstra que o TAC não atende ao interesse público.
Falta de exigibilidade das obrigações pactuadas (impossibilidade de execução judicial) 
O art. 5º, §6º, da Lei 7.347/1985 (Lei da Ação Civil Pública) conferiu, a título de uma autorização geral, respaldo legal para que a ANTT firmasse termo de ajuste de conduta com concessionarias de serviços de transportes terrestres, visando a¿ adequada prestação do serviço público, mediante cominações e eficácia de título executivo extrajudicial. 
Vejamos o disposto no dispositivo legal em apreço:
§ 6° Os órgãos públicos legitimados poderão tomar dos interessados compromisso de ajustamento de sua conduta às exigências legais, mediante cominações, que terá eficácia de título executivo extrajudicial.
A ANTT é órgão público legitimado para propor ação civil pública e a norma não fez nenhuma distinção entre tutela mediata ou imediata dos interesses coletivos e difusos para fins de ajuizamento da ação civil pública ou da celebração de TAC. 
O MPTCU demonstrou que é plenamente viável juridicamente que a ANTT instituísse um TAC com os atributos do art. 5º, §6º, da Lei 7.347/1985. Aliás, foi isso o que fizeram outros entes reguladores, como a Agencia Nacional de Energia Elétrica (ANEEL) (Resoluções Normativas 63/2004 e 333/2008) , a Agencia Nacional de Transportes Aquaviários (ANTAQ) (Resolução 3.259/2014) e a Agência Nacional de Aviação Civil (ANAC) (Resolução 199/2011) .
O Exmo. Ministro Relator Walton Alencar no voto que acompanha o Acórdão 2533/2017-TCU-Plenáriolena¿rio assim se manifestou sobre a questão (peça 110, p. 3-6) : 
Inicialmente, afasto a ausência de supedâneo legal para que a Agência reguladora preveja, em ato normativo próprio, possibilidade de celebrar termo de ajustamento de condutas com concessionarias de serviços públicos de transporte terrestre, para elisão de pendências e irregularidades verificadas na execução de contrato de concessão. 
 (...) 
Não bastassem as amplas competências regulatórias, estabelecidas pela Lei 10.233/2001, parece-me, também, juridicamente viável a¿ ANTT, na condição de autarquia legitimada a propor ação civil pública, celebrar termo de ajustamento de conduta com concessionário de serviços por ela fiscalizados, visando a¿ tutela de interesses estabelecidos no artigo 1º da Lei 7.347, de 24 de julho de 1985 (Lei de Ação Civil Pública) . Diferentemente da norma de criação da Agência reguladora, o §6º do artigo 5º, do último diploma legal confere, ainda, ao acordo de ajuste de conduta eficácia de título executivo extrajudicial:
Assim, concorda-se com a defesa no sentido de que essa apontada ausência de exequibilidade do TAC foi afastada pelo Acórdão 2533/2017-TCU-Plenáriolenário. Todavia, como bem salientou o MPTCU e também a própria unidade técnica, esse não foi o ponto central da discussão.
O ponto central foi a maneira como a ANTT, sem nenhuma demonstração de que buscou observar as fragilidades de sua regulamentação interna sobre o assunto, autorizou e celebrou o TAC, sem previsão de cominações punitivas, sem atender a critérios mínimos capazes de dotar o instrumento de força para salvaguarda do interesse público primário. 
Por isso, o afastamento da questão da existência ou não de exequibilidade do TAC não afasta a responsabilidade dos gestores pelas falhas contidas no acordo, tratadas nos demais pontos desta instrução.
Fixação de prazo incerto para a execução dos serviços de recuperação da malha original 
A discussão em apreço não se originou das análises efetuadas por esta Unidade Técnica, mas de parecer do MPTCU juntado aos autos do TC Processo 019.494/2014-9 (peça 106) , que aduziu o seguinte:
Em setembro de 2013, a ANTT tinha plena ciência de que a TLSA jamais conseguira cumprir as metas de produção pactuadas entre as partes, tanto e¿ que, em 2012, a agência reguladora já havia aberto processo administrativo para a possível decretação da caducidade da concessão. Não só as metas de produção pactuadas no TAC para o quinquênio 2005/2009 haviam sido descumpridas, como também as metas de produção pactuadas, mediante as Resoluções ANTT 3.550/2010, 3.712/2011 e 3.843/2012, para os anos de 2010, 2011 e 2012 (processos administrativos 50500.033721/2011-02, 50500.066698/2012-13 e 50500.118433/2013-81) . 
Assim, decorridos mais de 14 anos do início da concessão (cerca da metade do prazo total de 30 anos) , sem que a conduta da concessionária se ajustasse às disposições legais e contratuais, e, inclusive, com a piora no seu desempenho, era de se esperar que fosse dada rápida continuidade ao processo de caducidade da concessão e aos demais processos administrativos de aplicação e cobrança de penalidades. 
Todavia, a ANTT fez justamente o oposto: sobrestou o processo de caducidade e depois celebrou TAC para parcelar multas ja¿ constituídas (transitadas em julgado no âmbito administrativo) , dar mais prazo para a concessionária cumprir obrigações contratuais (prazo incerto, ja¿ que dependente da entrada em operação da Malha II, ainda em construção) e permitir a desativação de linhas e ramais (Linha Tronco Sul Recife, Linha Tronco Centro Recife, Linha Tronco Sul Fortaleza e Ramal do Crato) . 
O TAC assinado em 2013 previu as seguintes obrigações para a concessionária: 
i. Recuperação da malha original: adotar as medidas necessárias para recuperação dos trechos da malha original, para que estes permitam circulação de trens com velocidade máxima autorizada de 25 km/h (vinte e cinco quilômetros por hora) para o trem tipo definido pelas tabelas de lotação, observando-se que:
f) os serviços deverão ser executados em 24 (vinte e quatro) meses, a partir da autorização para início de operação do Tramo I (Trechos compreendidos entre Eliseu Martins - Trindade - Salgueiro - Suape) e Tramo II (trechos compreendidos entre Salgueiro - Missão Velha - Pecém) , condicionados, no entanto, à obtenção da correspondente licença de operação do IBAMA e ao efetivo cumprimento de ordens judiciais de retirada das ocupações irregulares ao longo da via;
 (...) 
h) no que diz respeito às melhorias necessárias para transporte de produtos perigosos no Trecho da Linha Tronco São Luis e Linha Tronco Norte Fortaleza, serão observadas as resoluções existentes com prazo final para equalização de pendencias em 31 de julho de 2016.
Para compreender as disposições acima, é preciso atentar para o contexto em que se inseriu o novo acordo de 2013, quando, após requerimento da TLSA, a ANTT promoveu ajustes significativos no contrato de concessão da Malha Nordeste, autorizando: 
a) a celebração de termo aditivo ao contrato de concessão para prorrogar o contrato até 2057 e incluir obrigações assumidas pela concessionária, relativas a¿ construção do conjunto de linhas e ramais complementares a¿ Malha Nordeste, excluindo os trechos com superposição na referida malha (Resolução - ANTT 4.041/2013) , e; 
b) a cisão da concessão criando a Malha I (antiga Malha Nordeste) e a Malha II (projeto Nova Transnordestina) 
Para ajustar as obrigações, em setembro de 2013, um Termo Aditivo ao contrato original de concessão, referente a operação da Malha I, foi assinado pela TLSA para, posteriormente, ser transferido para FTL. A FTL, depois de ser constituída, será a concessionária responsável pela operação dos serviços de transportes ferroviários da Malha I. 
Em relação a¿ Malha II, em janeiro de 2014 um novo contrato de concessão foi firmado pela TLSA, ANTT e o DNIT para a construção da Malha II e, posteriormente, operação ferroviária exclusivamente pela TLSA. 
Ainda em setembro de 2013, a ANTT e a concessionária TLSA celebraram Termo de Ajuste de Conduta com o escopo de proceder a¿ correção de irregularidades e pendências relacionadas ao descumprimento das obrigações fixadas nos contratos de concessão e arrendamento firmados em 31 de dezembro de 1997. 
Dentro das obrigações incluídas no TAC de 2013 se incluía a construção de trechos não existentes, como Eliseu Martins (PI) - Trindade (PE) - Salgueiro (PE) - Suape (PE) e Salgueiro (PE) - Missão Velha (CE) , os quais foram incluídos na concessão por meio do 1º Termo Aditivo ao contrato de 31/12/1997.
Os trechos fazem parte da ferrovia Nova Transnordestina (denominada também como "Malha II") em construção e tem como objetivo complementar os 4.238 km da Malha Nordeste (atualmente chamada de "Malha I") concedida pela União a¿ Companhia Ferroviária do Nordeste - CFN em 1997. A nova ferrovia em construção terá 1.728km de extensão e interligara¿ a cidade de Eliseu Martins (PI) aos portos de Pecém (CE) e Suape (PE) . 
Figura 1: Malha Nordeste com o traçado (em pontilhado) do Projeto "Nova Transnordestina" 
Fonte: TLSA.
O chamado Tramo I compreende os trechos Eliseu Martins - Trindade, Trindade - Salgueiro e Salgueiro - Suape e o Tramo II compreende os trechos Trindade - Salgueiro, Salgueiro - Missão Velha e Missão Velha - Pecém.
A clausula quinta (Dos Investimentos Obrigatórios) do novo contrato de concessão prevê os prazos em que deverão estar concluídos os trechos, consoante a tabela abaixo:
Tabela 1 - Prazo em meses para a conclusão de trechos 
	Trecho
	Meses para conclusão a partir da assinatura do novo contrato

	Missão Velha - Salgueiro
	01

	Salgueiro - Trindade
	12

	Trindade - Eliseu Martins
	33

	Salgueiro - Porto de Suape
	33

	Missão Velha - Porto de Pecém
	36

Fonte: Elaboração própria; cláusula quinta (dos investimentos obrigatórios) do novo contrato de concessão 
Veja, assim, que o novo contrato previa as obrigações decorrentes da construção da ferrovia Nova Transnordestina, tendo sido assinado em 22/1/2014 e tinha a previsão de conclusão do último trecho em 22/1/2017, e considerando que a conclusão das obras e¿ condição para a emissão da autorização para início da operação, esta poderia ser emitida em até 60 dias ao teor da Cláusula Quarta, item 5.1, §1º, ou seja, até 22/3/2017. 
Segundo Tartuce (2011) , na teoria do direito obrigacional, a obrigação a termo é aquela para cujo cumprimento se estabelece um prazo certo, mas os efeitos do ato jurídico ficam vinculados a um evento futuro e certo. O termo é que estabelece o momento em que há de começar ou há de cessar a produção dos efeitos da obrigação. 
É esse o enquadramento a que se deve proceder no caso concreto, uma vez que o TAC se refere a uma nova obrigação na modalidade a termo, cuja implementação é condicionada a evento futuro e certo, qual seja, a conclusão de obras relativas a Malha II (ferrovia Nova Transnordestina) . Os prazos para conclusão dos trechos estavam fixados no novo contrato de concessão. 
Assiste razão, portanto, à defesa ao se afirmar que os prazos não eram incertos porque a fixação do prazo para a execução dos serviços de recuperação da malha original e¿ certo e conhecido, sendo 31/8/2016 para a linha tronco São Luís e linha tronco norte Fortaleza e de 22/3/2017 para a linha tronco sul de Fortaleza, sendo que o prazo de que trata o 2.i (f) , de 24 meses, conta a partir desta data. 
Previsão de desativação de trechos ferroviários com redução de oferta de serviço público 
É importante mencionar que o ponto em análise também não foi objeto de constatação desta Unidade Técnica, mas de afirmação feita pelo MPTCU e corroborada no voto do Ministro Relator, no sentido de que permaneceram diversas fragilidades no TAC firmado em 2013, com permissividade excessiva da ANTT, em benefício da TLSA em virtude de previsão de desativação ou devolução da Linha Tronco Sul Recife, da Linha Tronco Centro Recife, da Linha Tronco Sul Fortaleza e do Ramal do Crato.
O TAC de 2013 previu o seguinte:
i. Recuperação da malha original: adotar as medidas necessárias para recuperação dos trechos da malha original, para que estes permitam circulação de trens com velocidade máxima autorizada de 25 km/h (vinte e cinco quilômetros por hora) para o trem tipo definido pelas tabelas de lotação, observando-se que:
d) poderão ser utilizados na recuperação da malha original materiais de superestrutura que apresentem condições adequadas de reemprego (tais como dormentes, trilhos, fixações e britas-lastro) retirados de trechos que venham a ser devolvidos ou desativados no âmbito da concessão, inclusive os remanescentes da Linha Tronco Sul Recife (Trecho Cabo/Porto Real do Colégio) , Linha Tronco Centro Recife (Jorge Lins/Salgueiro) e Linha Tronco Sul Fortaleza e Ramal do Crato (Fortaleza/Crato) 
Da leitura do TAC, vê-se que o instrumento não autorizou nenhuma devolução ou desativação da Linha Tronco Sul Recife (Trecho Cabo/Porto Real do Colégio) , Linha Tronco Centro Recife (Jorge Lins/Salgueiro) e Linha Tronco Sul Fortaleza e Ramal do Crato (Fortaleza/Crato) , uma vez que se utiliza a expressão "que venham a ser devolvidos ou desativados". Há, portanto, de se concordar com a defesa quando afirma que o TAC firmado no ano de 2013 estabeleceu as condições de recuperação dos trechos da malha original, e previu apenas a possibilidade de desativação de parte dos trechos ferroviários que venham a ser recuperados. 
Resgatando as informações da instrução feita por esta Unidade Técnica nos autos do TC Processo 012.179/2016-7, percebeu-se que o contrato original de concessão assinado pela União com a antiga CFN (cuja razão social foi alterada para TLSA em 2008) tinha por objeto a concessão da denominada Malha Nordeste, anteriormente pertencente a¿ extinta Rede Ferroviária Federal S.A. (RFFSA) , cuja extensão total era de 4.238 km e era composta pelas ferrovias sob responsabilidade das superintendências regionais SR-1 (Recife) , SR-11 (Fortaleza) e SR-12 (São Luís) . 
A Superintendência Regional de Recife (SR-1) era composta pelos trechos: 
a) Linha Tronco Norte: Souza (PB) - Eng. Jorge Lins (Recife, PE) , incluindo seu ramal de Macau (RN) e sub-ramal de Cabedelo (PE) ; 
b) Linha Tronco Centro: Eng. Jorge Lins (Recife, PE) - Salgueiro (PE) ; e 
c) Linha Tronco Sul: Eng. Jorge Lins (Recife, PE) - Propriá (AL) , incluindo seus ramais de Ed. Werneck (PE) , Maceió¿ (AL) e Cinco Pontas (Suape, PE) . 
A Superintendência Regional de Fortaleza (SR-11) era composta pelos seguintes trechos: 
a) Linha-Tronco Norte: Altos (PI) - Fortaleza (CE) ; 
b) Linha-Tronco Sul: Fortaleza (CE) - Souza (PB) ; 
c) Ramal de Crato: Arrojado (CE) - Crato (CE) ; e 
d) Ramal de Mucuripe: Fortaleza (CE) - Mucuripe (CE) . 
A Superintendência Regional de São Luís (SR-12) era composta pelos seguintes trechos: 
a) Linha Tronco: São Luís (MA) - Altos (PI) ; 
b) Ramal do Itaqui: Itaqui - km 26 da Linha Tronco; e
c) Ramal da Alcoa: Pátio Alumar - km 2 da Linha Tronco. 
A outorga do direito de exploração dos novos trechos pela concessionária estava contratualmente vinculada, por meio de condição suspensiva, cumulada com opção, e sem responsabilidade da concessionária, a¿ construção pela União dos trechos que constam desses projetos. A opção seria a faculdade outorgada a¿ concessionária da Malha Nordeste de poder desistir, sem qualquer ônus, da concessão nesses trechos, na medida em que fossem concluídos, quando notificada pela concedente sobre o preço mínimo para receber e operar os respectivos conjuntos de bens operacionais. 
O novo projeto da ferrovia "Nova Transnordestina" concebia a completa remodelação dos trechos Fortaleza (CE) - Crato (CE) e Salgueiro (PE) - Porto de Suape (PE) , inclusive alterando a bitola de métrica para larga, bem assim a construção, em bitola larga, dos trechos Crato (CE) - Araripina (PE) , Araripina (PE) - Eliseu Martins (PI) e Salgueiro (PE) - Araripina (PE) e o acesso ferroviário ao Porto de Pecém (CE) . 
Para ajustar as obrigações, em setembro de 2013 um Termo Aditivo ao contrato original de concessão, referente a operação da Malha I, foi assinado pela TLSA para, posteriormente, ser transferido para FTL. A FTL, depois de ser constituída, será a concessionária responsável pela operação dos serviços de transportes ferroviários da Malha I. 
Em relação a¿ Malha II, em janeiro de 2014 um novo contrato de concessão foi firmado pela TLSA, ANTT e o DNIT para sua construção e, posteriormente, operação ferroviária exclusivamente pela TLSA. 
Foi nesse contexto de remodelagem que, ainda em setembro de 2013, a ANTT e a concessionária TLSA celebraram Termo de Ajuste de Conduta com o escopo de proceder a¿ correção de irregularidades e pendências relacionadas ao descumprimento das obrigações fixadas e permitir as alterações propostas na malha.
A desativação da linha tronco sul de Fortaleza - CE (Fortaleza (CE) - Souza/PB) de fato esteve vinculada a¿ construção do Trecho Missão Velha - Pecém (MPV) da ferrovia Nova Transnordestina. 
A desativação da linha tronco sul de Fortaleza e Ramal do Crato chegou a ser solicitada pela FTL S/A por meio do Processo Administrativo 50500.028573/2013-68, mas o pedido ainda não foi atendido, pois não foi comprovada a localização das frentes de trabalho e as soluções para eventuais interferências com a construção da ferrovia Nova Transnordestina. 
A Linha Tronco Sul Recife (Propriá - Jorge Lins) que sofreu grandes danos em virtude de enchente em 2002 e 2010, teve seu pedido de devolução indeferido pela Gerencia de Controle e Fiscalização de Serviços e Infraestruturas de Transporte Ferroviário de Cargas (GECOF) , conforme consta da Nota Técnica 008- 2016/GECOF/SUFER, que consta do Processo Administrativo 50500.125057/2012-08. 
O único trecho efetivamente devolvido foi a Linha Tronco Centro Recife (Jorge Lins - Salgueiro) , Processo Administrativo 50500.055196/2009-53, que teve a devolução autorizada pela Deliberação ANTT 266/2011 e aprovada pelo DNIT por meio do Oficio 160/2014/DIF/DNIT, mas isso ocorreu antes da celebração do TAC. 
O fato é que não foi o TAC que implementou nenhuma autorização de devolução ou desativação de trechos ferroviários. Os respectivos pedidos foram tratados em processos administrativos específicos em tramite na ANTT. O que o TAC apenas dispôs foi sobre uma autorização para utilização de material retirado de trechos eventualmente desativados, oriundas da remodelagem e alterações de traçado propostas pela concessionária e utilizados na recuperação da malha.
Concorda-se, dessa maneira, com a afirmação da defesa de que não houve, efetivamente, redução de oferta do serviço público pois a celebração do TAC não levou a nenhuma devolução de trecho. 
Desconsideração do ano de 2012 para fins de verificação do cumprimento de metas 
Acerca das metas de 2012, vejamos o que dispõe o TAC: 
iii. Metas de produção e de acidentes: adotar as medidas necessárias ao cumprimento do plano de metas de produção e acidentes da Malha I para o período de 2013-2017 que constitui Anexo do presente Termo, fixado de forma compatível com a realidade e a progressiva melhoria da malha, ficando estabelecido entre as partes que o ano de 2012, em vista das medidas que justificam a celebração do presente Termo, é considerado como ano de adaptação do regime de aproveitamento da malha objeto de concessão, não sendo havido, por isso, para fins de verificação de cumprimento de metas;
Pela leitura do que dispôs o instrumento, verifica-se que de fato o que o TAC estabeleceu foi que o ano de 2012 foi considerado um ano de adaptação, tendo em vista a alteração da regulamentação da Agência que dispunha sobre metas de produção.
Com efeito, em 2011, foi editada a Resolução ANTT 3.696, de 14 de julho de 2011, que criou o Regulamento para pactuar metas de produção por trecho, trazendo regras distintas das presentes na anterior Resolução ANTT 433/2004.
Some-se a isso o fato de que no momento da celebração do TAC em 2013 ainda não havia sido instaurado o processo para averiguar eventual descumprimento das metas de 2012, e, conforme ressaltou a defesa, não havia qualquer decisão administrativa relativa ao cumprimento ou não das metas do ano em questão. 
Na peça 56, p. 30-31, do TC Processo 019.494/2014-9, encontra-se o Despacho 340/2015/Gerof/Sufer/ANTT, de 30/12/2015, em que o Gerente de Regulação e Outorgas Ferroviárias determina o desarquivamento do processo e o prosseguimento de apuração de responsabilidade, em vista de a Ferrovia Transnordestina S.A ter descumprido com as metas de produção estipuladas para o ano subsequente, 2013. 
Verifica-se ainda que por meio da Nota Técnica 52/2016/Cosef/Gerof/Sufer/ANTT (peça 56, p. 46-58, do TC Processo 019.494/2014-9) , de 16/8/2016, a ANTT não acolheu as justificativas da concessionária para o descumprimento da meta de produção em 2012 e determinou a instauração de Processo Administrativo Simplificado para apuração de infração e aplicação de penalidade. No processo, não ha¿ informações se ja¿ teria sido aplicada a penalidade. 
No momento em que a ANTT tomou a Decisão/SUFER, de 20/05/2016, que declarou o descumprimento do TAC aprovado por meio da Deliberação 037/2013, de 22/2/2013, o processo de apuração das metas de 2012, foi automaticamente retomado, bem como os demais processos administrativos que haviam sido suspensos, entre eles o Processo Administrativo 50500.027190/2012-91, com vistas a apurar o inadimplemento contratual da Malha Nordeste. 
Ou seja, o TAC não determinou a desconsideração de todo o ano de 2012 para fins de verificação de meta, mas apenas a suspensão da apuração de responsabilidade e consequente processo de aplicação de penalidade enquanto vigesse o acordo e a concessionária compromissaria continuasse adimplente no que tange às suas obrigações ajustadas. No entanto, a partir do momento em que se apurou a falta em uma das obrigações do TAC, o processo de verificação foi retomado. 
Portanto, verifica-se que não houve, de fato, qualquer irregularidade no que tange especificamente a¿ desconsideração do ano de 2012. 
Jean Mafra dos Reis
O responsável em apreço, Superintendente de Infraestrutura e Serviços de Transporte Ferroviário de Cargas, assinou Termo de Ajuste de Conduta com a concessionária TLSA em 20/9/2013 para parcelar multas aplicadas em montante superior a R$ 2 milhões, em afronta ao que preconiza o artigo 1º, §2º, e o art. 3º da Resolução 3.561/2010/ANTT, quando, a rigor, deveria ter dado continuidade aos processos de cobrança daquelas mesmas multas, que naquela data já haviam sido lançadas por auto de infração e se encontravam em trâmite junto à autarquia. 
O responsável exerceu a função de Superintendente da ANTT tendo sua nomeação sido efetivada através da Portaria DG/ANTT/MT 48, editada em 15 de janeiro de 2013, estando, dessa forma, sujeito às respectivas disposições normativas vigentes e às competências da respectiva função pública desde então. 
O mencionado art. 73-D do Regimento Interno da ANTT argumentado na defesa se refere às disposições da anterior Resolução 3.000/2009 da ANTT, alterada pela Resolução 3.953/2012, que dispunha o seguinte:
73-D. À Superintendência de Infraestrutura e Serviços de Transporte Ferroviário de Cargas compete, além de outras atribuições relacionadas ao Transporte Ferroviário de Cargas estabelecidas pela Diretoria: 
I - acompanhar e fiscalizar o desempenho operacional da prestação de serviços e da exploração de infraestruturas de transporte ferroviário de cargas outorgados, assegurando o cumprimento das normas e dos contratos de concessão; 
II - acompanhar e fiscalizar o uso, a conservação, a manutenção e a reposição dos bens e ativos operacionais vinculados às outorgas de ferrovias no âmbito das competências da ANTT; 
III - acompanhar e fiscalizar a movimentação dos ativos ferroviários arrendados; 
IV - manter sob sua coordenação sistema informatizado com a situação operacional dos ativos ferroviários arrendados; 
V - realizar inventários periódicos dos bens e ativos sob o seu controle e propor sua destinação à Diretoria; 
VI - fiscalizar a integridade das faixas de domínio ao longo das ferrovias; 
VII - supervisionar o mercado de transporte ferroviário de cargas e propor medidas para seu desenvolvimento; 
VIII - apoiar a Superintendência Executiva nas questões relativas ao transporte ferroviário internacional de cargas, com informações técnicas e participação, quando necessário, nas reuniões bilaterais com países da América do Sul e do Mercosul; 
IX - promover a regulação da prestação dos serviços e da exploração das infraestruturas de transporte ferroviário de cargas; 
X - promover e acompanhar, em articulação com a Superintendência de Serviços de Transporte Rodoviário e Multimodal de Cargas, a regulamentação do transporte ferroviário de produtos perigosos; 
XI - propor novas outorgas para prestação de serviços e exploração das infraestruturas de transporte ferroviário de cargas; 
XII - definir e propor regulamentação para o uso das faixas de domínio ao longo das ferrovias; 
XIII - harmonizar interesses e conflitos entre prestadores de serviços e entre estes e os clientes e usuários; 
XIV - elaborar e implementar o reajuste e a revisão de tarifas das outorgadas para a prestação de serviços e para a exploração de infraestruturas de transporte ferroviário de cargas, e fiscalizar sua aplicação; 
XV - promover os processos de mediação e arbitragem relacionados ao transporte ferroviário; 
Note-se que a norma em questão esteve vigente tanto no momento da elaboração da proposta feita conjuntamente pela SUFER e pela SUREG, materializada na Nota Técnica Conjunta 1/SUFER/SUREG/2013, bem como no momento da celebração do TAC, assinado em 20/9/2013.
Da leitura da norma em apreço, vê-se que não havia a previsão de que era competência da Superintendência apenas apoiar a diretoria da agência consoante delegações expressas, mas sim efetiva e diretamente acompanhar e fiscalizar o desempenho operacional da prestação de serviços e da exploração de infraestruturas de transporte ferroviário de cargas outorgados, assegurando o cumprimento das normas e dos contratos de concessão (inciso I) e também promover a regulação da exploração do serviço (inciso IX) .
Por isso, deve ser afastado o entendimento da defesa de que o responsável em apreço agiu sob o manto de relação hierárquica, executando ordem de seus superiores membros da diretoria da Agência, uma vez que os seus atos decorreram do exercício de competência prevista no Regulamento da ANTT.
Não foi por outro motivo que a decisão do colegiado da Agência partiu de provocação feita pela Superintendência (SUFER) , em conjunto com a SUREG, através da Nota Técnica Conjunta 1/SUFER/SUREG/2013, que dizia:
Conclusão e recomendações
Em tal contexto, entende-se possível deferir o pleito apresentado à ANTT pela concessionária TLSA, desde que se adotem as seguintes providências:
 (i) celebração de TAC voltado ao equacionamento de todas e quaisquer pendências existentes com relação à execução do contrato de concessão, nos termos da minuta anexa;
Note-se também que de acordo com a Deliberação 37, de 22 de fevereiro de 2013, a Diretoria da ANTT estabeleceu o seguinte: 
Art. 1º Aprovar a minuta de Termo de Ajustamento de Conduta - TAC a ser celebrado entre a ANTT e a TRANSNORDESTINA, cujo objeto prevê a recuperação da malha original nos prazos e condições definidos pela ANTT, o cumprimento das metas pactuadas entre as partes para produção e redução de acidentes, bem como o pagamento de valores devidos pela concessionária a título de sanções pecuniárias. 
Art. 2º Autorizar o parcelamento dos valores devidos pela TRANSNORDESTINA a título de sanções pecuniárias em 60 (sessenta) parcelas mensais e sucessivas.
Ou seja, a diretoria aprovou a minuta de TAC que a própria SUFER submeteu ao colegiado através da Nota Técnica 001/2013. 
Assim sendo, foi a SUFER que instou a diretoria a autorizar a celebração do TAC, tendo, inclusive, a Superintendência submetido uma proposta de minuta do Termo de Ajustamento celebrado. Por isso, não há que se falar que o Sr. Jean Mafra assinou o TAC por mero cumprimento de ordem hierárquica advinda da diretoria. A decisão da diretoria da ANTT foi uma mera autorização e não uma determinação à SUFER.
Evidencia-se, dessa maneira, que o responsável provocou a diretoria por meio de uma nota técnica por ele assinada, ratificando sua vontade de que o instrumento de acordo fosse celebrado.
Não é possível afirmar que houve boa-fé por parte do responsável nem tampouco que ele não tinha a potencial consciência da ilicitude, tendo em vista que a celebração do TAC ocorreu mesmo depois do próprio responsável ter julgado improcedente, em 18/2/2013, o recurso apresentado pela TLSA diante da multa no montante de R$ 1.672.646,96 aplicada no âmbito do processo administrativo 50500.033721/2011-02. 
Era exigida conduta diversa do responsável, visto que, após análise, o responsável deveria ter dado ciência à concessionária do novo prazo para pagamento da Guia de Recolhimento da União (GRU) referente a multa, ou seja, deveria ter dado prosseguimento à cobrança das multas já aplicadas. 
Renata Nogueira
Sustenta-se a defesa basicamente sobre três argumentos: (i) o de que o sobrestamento não foi de um processo de caducidade, uma vez que se tratava apenas de uma apuração preliminar; (ii) que a responsável não pode ser responsabilizada por aplicação do princípio de proibição de comportamento contraditório; e (iii) que não houve erro grosseiro por parte da responsável, devendo-se aplicar o art. 28 da Lei de Introdução as Normas de Direito Brasileiro. 
Em relação ao primeiro ponto, é importante mencionar que não obstante o sobrestamento tenha sido feito em uma fase processual prévia a um processo de caducidade propriamente dito, claro restou que a ordem proferida pela responsável no processo administrativo 50Processo 500.027/2012-91 interrompeu o andamento de atos processuais que tivessem por objetivo apurar penalidades voltadas à futura declaração de caducidade.
Como bem ressaltou a defesa após análise da Resolução ANTT 442/2004, o processo de caducidade envolve fases distintas. A separação de fases existe para que se permita o respeito ao contraditório e ampla defesa do concessionário. No entanto, a separação de fases não faz com que os respectivos processos administrativos (instrumentos meramente formais) possam ser entendidos como algo dissociado do fim a que se destinam, posto que terminam com uma possível decisão final pela caducidade ou não da concessão. 
Assim sendo, não houve qualquer equívoco no entendimento de que a Superintendente de Marcos Regulatórios, Renata Nogueira, sobrestou o processo de declaração de caducidade da concessionária (50500.027190/2012-91) , à margem da devida fundamentação e por meio de decisão monocrática, conforme Despacho SUREG/ANTT firmado em 13/11/2012, quando deveria ter submetido sua proposta de sobrestamento do processo a comissão específica da autarquia, com fins de colher decisão colegiada, contrariando assim o que dispõe a o artigo 38, §3º, da Lei 8.987/95 e os artigos 25, 26 e 27 da Resolução 442/2004/ANTT. 
Com efeito, a responsável deveria ter seguido rito previsto no §3º, do art. 38 da Lei 8.987/1995, ao qual determina que a concessionária deve ser comunicada, detalhadamente, dos descumprimentos contratuais, dando-lhe prazo para corrigir as falhas, prosseguindo o caminho natural dos meios processuais que, eventualmente, e após as fases respectivas, pudessem culminar na caducidade da concessão. 
É ainda importante destacar que eventuais orientações dadas por pastas ministeriais que tenham eventualmente agido em coordenação acatando pretensões da concessionária não possuem o condão de afastar a responsabilidade dos agentes públicos da ANTT pelas decisões que tomam, haja vista que a Agência sempre possuiu por lei independência e autonomia para a tomada de decisões regulatórias e seus agentes públicos são investidos pelas responsabilidades e competências previstas nos normativos internos, devendo ser afastado o princípio de proibição de conduta contraditória, uma vez que nenhuma conduta tomada institucionalmente pelos órgãos públicos têm o condão de afastar a autonomia da agência em efetivamente regular o setor e tomar as medidas para punir concessionários infratores. O dano emergente de uma caducidade licitamente declarada é um dano meramente privado e não um dano ao interesse público. 
A responsabilidade pelo indício de irregularidade em pauta deve ser atribuída à Sra. Renata Nogueira, haja vista que foi ela quem assinou e fundamentou o despacho monocrático que provocou o sobrestamento do processo de caducidade. 
Não é possível afirmar que houve boa-fé por parte da responsável, tendo em vista que tanto a área técnica quanto a Procuradoria da ANTT já haviam alertado, consoante parecer constante dos autos daquele mesmo processo, para a necessidade de se proceder aos trâmites que poderiam culminar no processo de declaração de caducidade.
Todo o contexto fático envolvendo a situação da concessão da Malha Nordeste, que era ou deveria ser do conhecimento da responsável, impunha-lhe adotar uma postura estritamente conservadora e a decisão de sobrestar o andamento de atos processuais voltados para apuração de responsabilidades da concessionária jamais poderia ter sido tomada pela servidora monocraticamente e com fundamentação lacônica e desprovida de argumentação mínima.
 É razoável afirmar que era possível àquela Superintendente ter potencial consciência da ilicitude, tendo em vista que a concessionária TLSA nunca cumpriu com as metas de desempenho e de redução de acidentes pactuadas e, como visto na análise da manifestação, não é possível associar o descumprimento das metas contratuais pela concessionária com a construção da Malha II. 
Tanto o contrato de concessão assinado com a concessionária quanto a Lei 8.987/1995 definem que o descumprimento das metas pactuadas pode culminar na caducidade da concessão. Acerca dessas metas, nos últimos anos, ressalta-se que a TLSA somente tem conseguido lograr níveis de produção próximos aos da RFFSA na década de 90. 
Deve-se levar em consideração também que os contratos de financiamento para a construção da Malha II, que são em sua maioria provenientes de recursos públicos, contém cláusulas suspensivas caso a concessionária deixe de cumprir com as suas obrigações. Portanto, a suspensão da abertura do processo de caducidade pela responsável vai de encontro ao interesse público porque permite a continuidade do fluxo financeiro proveniente dos financiamentos públicos a uma concessionária que não cumpria com suas obrigações. 
A suspensão do processo de apuração da caducidade privilegiou, novamente em afronta ao interesse público, a celebração de novo contrato contendo diversos termos atípicos com a concessionária que nunca cumpriu com as metas de desempenho. 
Enfim, era exigível conduta diversa da responsável, visto que a atitude da SUREG possuiu o condão de impactar um projeto de grande magnitude que utiliza majoritariamente recursos provenientes de financiamentos públicos aplicados diretamente em uma concessionária que nunca conseguiu atingir as metas de desempenho pactuadas. 
CONCLUSÃO 
A presente instrução analisou as razões de justificativa apresentadas conjuntamente pelos Srs. Jorge Luiz Macedo Bastos (CPF XXX.486.207-XX) ; Ana Patrizia Gonçalves Lira (CPF XXX.524.582-XX) ; Carlos Fernando do Nascimento (CPF XXX.696.027-XX) , Natália Marcassa de Souza (CPF XXX.513.838-XX) , Jean Mafra dos Reis (CPF XXX.204.201-XX) e Renata Batista Junqueira Nogueira (CPF XXX.760.731-XX) .
Foi demonstrado que a ANTT, por meio de sua diretoria, composta pelo Sr. Jorge Luiz Macedo Bastos, pela Sra. Ana Patrizia Gonçalves Lira, pelo Sr. Carlos Fernando do Nascimento, e pela Sra. Natália Marcassa de Souza, autorizou a celebração de um segundo TAC sem apresentar vantagens mínimas à administração pública e aos usuários do serviço público de transporte ferroviário na Malha Nordeste, desprezando totalmente o interesse público no caso.
A falta de previsão de cominações sancionatórias rígidas em face de eventuais descumprimentos caracterizou conduta excessivamente permissiva, o que não era cabido no contexto fático da concessão da Malha Nordeste, que já apresentava descumprimentos rotineiros e constantes por parte da concessionária, infringindo, assim, o art. 37, caput, da Constituição Federal e o art. 5º, §6º da Lei 7.347/1985 (Lei da Ação Civil Pública) , que lhe impunha celebrar um acordo eficiente e com vantagens à administração pública.
O TAC assinado em 20/9/2013 permitiu um parcelamento de multas vencidas, que não podiam se submeter ao parcelamento administrativo no âmbito da ANTT, mas sim ao procedimento do parcelamento extrajudicial previsto na Lei 11.941/2009, que inseriu o artigo 37-B na Lei 10.522/2002, e que trata do parcelamento de créditos das autarquias federais de natureza não tributária.
Desprovida de estudos e incompatível com a motivação externada na Nota Técnica conjunta SUFER/SUREG 001/2013, as alterações contratuais autorizadas pela ANTT para celebração de um novo TAC em 2013 visando sanear os descumprimentos contratuais da concessionária para permitir a cisão da concessão da Malha Nordeste demonstrou que os gestores não enfrentaram, com a profundidade e postura exigida em um caso de tamanha proporção, os riscos da adoção de uma postura tão permissiva, o que acarretou em novos descumprimentos contratuais surgidos a partir da cisão e também acarretou no descumprimento do segundo acordo (TAC) , que deveria visar sanar inadimplências e corrigir a postura do concessionário, mas apenas garantiu a postergação da permanência da TLSA na relação contratual. 
Os acordos substitutivos não previram compensações, novas obrigações ou qualquer forma de penalização que tivesse o objetivo de efetivamente compelir a concessionária a corrigir sua postura como parte da relação contratual. Desse modo, a decisão da diretoria, que autorizou a celebração da minuta de TAC que lhe foi submetida, não vislumbra qualquer benefício para o usuário do serviço público de transporte ferroviário decorrente dos TACs celebrados, concorrendo para a absoluta ineficácia e a falta de efetividade dos acordos firmados pela ANTT e isso demonstra que o TAC não atende ao interesse público.
O Sr. Jean Mafra dos Reis, na condição de Superintendente de Infraestrutura e Serviços de Transporte Ferroviário de Cargas, instou a diretoria a autorizar a celebração do TAC por meio da elaboração da Nota Técnica Conjunta SUFER/SUREG 001/2013, tendo, inclusive, a Superintendência submetido uma proposta de minuta do Termo de Ajustamento celebrado, ratificando sua vontade de que o instrumento de acordo fosse celebrado. Posteriormente, assinou TAC com a concessionária TLSA em 20/9/2013. 
A Sra. Renata Nogueira deve ser responsabilizada por monocraticamente ter interrompido o andamento dos atos processuais voltados para a averiguação da caducidade, segundo o rito previsto no §3º, do art. 38 da Lei 8.987/1995. Demonstrou-se que eventuais orientações dadas por pastas ministeriais que tenham eventualmente agido em coordenação acatando pretensões da concessionária não possuem o condão de afastar a responsabilidade dos agentes públicos da ANTT pelas decisões que tomam, não podendo ser aceito o argumento da defesa de proibição de conduta contraditória, ainda mais em um contexto em que tanto a área técnica quanto a Procuradoria da ANTT já haviam alertado para a necessidade de se proceder aos trâmites que poderiam culminar no processo de declaração de caducidade.
Desse modo, considerada a participação dos responsáveis chamados em audiência na aprovação e assinatura de TAC com a TLSA, bem como o fato de suas razões de justificativa não terem sido suficientes para esclarecer ou afastar a irregularidade a eles atribuída, considera-se cabível a sua responsabilização por infração ao disposto no art. 37, caput, da Constituição Federal e do §6º do art. 5º da Lei 7.347/1985 (Lei da Ação Civil Pública) , art. 37-B da Lei 10.522/02, bem como o art. 1º, §2º e o art. 4º da Resolução 3.561/2010/ANTT, nos termos definidos na proposta de encaminhamento que se segue.
VALOR DOS RECURSOS FISCALIZADOS E BENEFÍCIOS DO CONTROLE 
Pelo fato de o presente exame não tratar, nos termos da Portaria TCU 222/2003, de auditoria, inspeção ou acompanhamento em que a quantificação seja cabível, mas tão somente da análise de razões de justificativa apresentadas em sede de audiência, não há VRF a ser informado nesta oportunidade. 
A sistemática de identificação, avaliação e registro dos benefícios das ações de controle externo foi instituída pela Portaria-TCU 82/2012 e regulamentada pela Portaria-Segecex 10/2012, alterada pela Portaria-Segecex 17/2015. Neste caso, considerando a natureza da presente instrução, pode-se identificar como benefício obtido a "sanção aplicada pelo Tribunal".
PROPOSTA DE ENCAMINHAMENTO 
Diante do exposto, propõe-se submeter os autos à consideração superior, a fim de: 
a) rejeitar as razões de justificativa apresentadas pelos responsáveis, Jorge Luiz Macedo Bastos (CPF XXX.486.207-XX) ; Ana Patricia Gonçalves Lira (CPF XXX.524.582-XX) ; Carlos Fernando do Nascimento (CPF XXX.696.027-XX) , Natália Marcassa de Souza (CPF XXX.513.838-XX) , Jean Mafra dos Reis (CPF XXX.204.201-XX) e Renata Batista Junqueira Nogueira (CPF XXX.760.731-XX) , uma vez que não foram suficientes para sanear a irregularidade a eles atribuída; 
b) aplicar aos Srs. Jorge Luiz Macedo Bastos (CPF XXX.486.207-XX) ; Ana Patrizia Gonçalves Lira (CPF XXX.524.582-XX) ; Carlos Fernando do Nascimento (CPF XXX.696.027-XX) , Natália Marcassa de Souza (CPF XXX.513.838-XX) , Jean Mafra dos Reis (CPF XXX.204.201-XX) e a Sra. Renata Batista Junqueira Nogueira (CPF XXX.760.731-XX) , individualmente, a multa prevista no art. 58, inciso II, da Lei 8.443/1992, fixando-lhes o prazo de 15 (quinze) dias, a contar das notificações, para que comprovem, perante o Tribunal (art. 214, inciso III, alínea "a", do Regimento Interno/TCU) , o recolhimento das dívidas ao Tesouro Nacional, atualizadas monetariamente desde a data do acórdão que vier a ser proferido até a dos efetivos recolhimentos, se forem pagas após o vencimento, na forma da legislação em vigor; 
c) autorizar, desde logo, nos termos do art. 28, inciso II, da Lei 8.443/1992, a cobrança judicial da dívida caso não atendidas as notificações; 
d) dar ciência do acórdão que vier a ser proferido à ANTT, destacando que o relatório e o voto que fundamentam a deliberação ora encaminhada podem ser acessados por meio do endereço eletrônico www.tcu.gov.br/acordaos e que, caso tenha interesse, o Tribunal pode encaminhar-lhe cópia desses documentos sem qualquer custo;
e) encerrar o presente processo."

8.1. Paulo Sergio Bezerra dos Santos e Milton Carvalho Gomes.

Não atuou.

REPRESENTAÇÃO. FERROVIA TRANSNORDESTINA INDICIOS DE IRREGULARIDADES NA CELEBRAÇÃO DE TAC PELA ANTT. AUDIÊNCIA DOS RESPONSÁVEIS. ACOLHIMENTO DAS RAZÕES DE JUSTIFICATIVAS. ARQUIVAMENTO.

REPRESENTAÇÃO (REPR)

Secretaria de Fiscalização de Infraestrutura Portuária e Ferroviária (SeinfraPor).

Tratam os autos de apartado do TC Processo 019.494/2014-9, no âmbito do qual foi apreciada representação originária deste Tribunal, anunciando supostas irregularidades em Termos de Ajuste de Conduta (TAC) celebrados pela Agência Nacional de Transportes Terrestres (ANTT) e concessionárias de transportes ferroviários.
Naqueles autos, não foram analisados os termos dos TACs, relativos à concessão da Ferrovia Transnordestina, razão pela qual, por meio do Acórdão 2533/2017-TCU-Plenário, foi determinada a constituição deste processo, para realização das seguintes audiências:
".6.1. do sr. Jean Mafra dos Reis, Superintendente de Infraestrutura e Serviços de Transporte Ferroviário de Cargas da ANTT, e dos membros da Diretoria da ANTT que aprovaram a Deliberação 37, de 22/2/2013, pela aprovação/celebração de Termo de Ajuste de Conduta com a concessionária Transnordestina Logística S.A em 20/9/2013, sem a devida demonstração do interesse público nessa celebração, considerando-se as seguintes ocorrências: parcelamento de multas já constituídas (transitadas em julgado no âmbito administrativo) , com violação aos arts. 1º, § 2º, e 4º da Resolução ANTT 3.561/2010; inadimplência contumaz da concessionária e o seu péssimo desempenho, desde o início da concessão, inclusive com o descumprimento do TAC anteriormente celebrado (em 27/7/2005) ; ausência de estipulação de compensações pelos reiterados descumprimentos contratuais (ex: novos investimentos, redução das tarifas ou pagamento de indenização) ; falta de exigibilidade das obrigações pactuadas (impossibilidade de execução judicial) ; fixação de prazo incerto para a execução dos serviços de recuperação da malha original (dependente da entrada em operação da Ferrovia Nova Transnordestina) ; previsão de desativação de trechos ferroviários, com redução da oferta do serviço público; e desconsideração do ano de 2012 para verificação do cumprimento de metas; 
9.6.2. da sra. Renata Batista Junqueira Nogueira, Superintendente de Marcos Regulatórios da ANTT, por ter sobrestado o processo de caducidade da concessionária (50500.027190/2012-91) , à margem da devida fundamentação e por meio de decisão monocrática, conforme Despacho SUREG/ANTT firmado em 13/11/2012, quando deveria ter submetido sua proposta de sobrestamento do processo a comissão específica da autarquia, para deliberação colegiada, contrariando, assim, o disposto no art. 38, §3º, da Lei 8.987/1995 e nos arts. 25, 26 e 27 da Resolução ANTT 442/2004;"
Em 27/7/2005, a ANTT assinou o primeiro TAC, ainda com a então Companhia Ferroviária do Nordeste (CFN) , antigo nome da TLSA, em razão do descumprimento, pela concessionária, de cláusulas do contrato de concessão relacionadas a metas anuais de produção e segurança, e à agenda de intervenções de manutenção e investimentos.
O segundo TAC, objeto destes autos, foi assinado em 20/9/2013, já com a TLSA, tendo como finalidade a recuperação da malha original, o pagamento de sanções pecuniárias (no valor de R$ 10.275.458,28, em sessenta parcelas mensais e sucessivas) , o cumprimento de metas de produção e de acidentes para o período de 2013 a 2017, bem como a desconsideração da verificação das metas de 2012 e a obrigatoriedade de a concessionária observar a regulamentação atinente à comunicação de acidentes.
De acordo com este último termo, em caso de descumprimento do ajuste, a ANTT adotaria "todas as providências necessárias a¿ instauração do processo administrativo para a apuração das responsabilidades e aplicação das penalidades cabíveis ou ao seu prosseguimento, se anteriormente instaurado" (peça 3, p. 5, do TC Processo 019.494/2014-9) . Ademais, a concessionária, desde a assinatura do TAC, renunciou ao prazo previsto pelo art. 38, §3º, da Lei 8.987/1995, para a correção de falhas antes da abertura de processo de inadimplência contratual. 
Nesta fase processual, por meio da instrução transcrita no Relatório, foram analisadas as razões de justificativa apresentadas conjuntamente pelos membros da diretoria da ANTT que autorizaram a celebração do segundo TAC - Jorge Luiz Macedo Bastos, Ana Patrizia Gonçalves Lira, Carlos Fernando do Nascimento, Natália Marcassa de Souza - e as defesas do Superintendente de Infraestrutura e Serviços de Transporte Ferroviário de Cargas da ANTT, Jean Mafra dos Reis, e da Superintendente de Marcos Regulatórios da ANTT, Renata Batista Junqueira Nogueira.
A então Secretaria de Fiscalização de Infraestrutura Portuária e Ferroviária (SeinfraPorto Ferrovia) concluiu que a ANTT, por meio de sua diretoria, autorizou a celebração do TAC, sem apresentar vantagens mínimas à administração pública e aos usuários do serviço público de transporte ferroviário na Malha Nordeste, permitindo, irregularmente, o parcelamento de multas vencidas, e deixando de prever sanções mais rígidas em face de eventuais descumprimentos pela concessionária, o que teria caracterizado conduta excessivamente permissiva, ante o contexto fático da concessão da Malha Nordeste, que já apresentava descumprimentos rotineiros e constantes por parte da TLSA. 
Jean Mafra dos Reis, na condição de Superintendente de Infraestrutura e Serviços de Transporte Ferroviário de Cargas, foi quem elaborou a Nota Técnica Conjunta SUFER/SUREG 001/2013, que fundamentou a autorização da diretoria da ANTT, no sentido da celebração do TAC. Ademais, foi a superintendência que representada que submeteu ao colegiado a minuta do Termo de Ajustamento, por ele assinado em 20/9/2013.
Renata Nogueira, na condição de Superintendente de Marcos Regulatórios da ANTT, por meio de decisão monocrática (Despacho SUREG/ANTT firmado em 13/11/2012) , interrompeu o andamento dos atos processuais com vistas a averiguar a caducidade do contrato com a concessionária TLSA, sem a necessária fundamentação, deixando de submeter sua proposta de sobrestamento do processo a comissão específica da autarquia, com fins de colher decisão colegiada, em afronta ao disposto no artigo 38, §3º, da Lei 8.987/95 e nos artigos 25, 26 e 27 da Resolução 442/2004/ANTT. 
A suspensão do processo de apuração da caducidade privilegiou a concessionária, e favoreceu a celebração de novo contrato contendo diversos termos atípicos com a TLSA, que nunca cumpriu as metas de desempenho pactuadas, contrariando o interesse público. 
Ante do entendimento de que os responsáveis chamados em audiência não teriam apresentado razões de justificativa suficientes para esclarecer ou afastar a maior parte das irregularidades a eles atribuídas, a unidade técnica propôs acatar as razões de justificativas referentes a¿ desconsideração do ano de 2012, para fins de verificação de meta e à previsão de desativação de trechos ferroviários com redução de oferta de serviço público; e rejeitar as razões de justificativas concernentes aos demais temas tratados nas audiências, e aplicar a todos os responsáveis a multa prevista no art. 58, inciso II, da Lei 8.443/1992.
II
Considero que as razões de justificativas apresentadas nestes autos devem ser analisadas à luz do Acórdão 2769/2022-TCU-Plenário (TC Processo 012.179/2016-7) , da minha Relatoria, mediante o qual foi apreciada representação formulada pelo Ministério Público junto ao Tribunal de Contas da União, noticiando irregularidades, no âmbito da ANTT, relacionadas aos contratos para construção e exploração da ferrovia Nova Transnordestina.
Em breve resumo, as irregularidades referiam-se à cisão da concessão da Malha Nordeste, em duas malhas, com adulteração da malha original contratada, mediante a formação da uma nova concessionária, Ferrovia Transnordestina Logística S.A. (FTL) , que ficou responsável pelos serviços correspondentes à Malha I, enquanto a outra parte da concessão (Malha II) continuou a cargo da TLSA.
Segundo a instrução, o TAC avaliado nestes autos antecedeu e permitiu a cisão acima mencionada.
No referido processo, após longa discussão e após sopesar os benefícios da manutenção do contrato de concessão firmado com a TLSA, em 13/12/2022, esta Corte de Contas manifestou-se favoravelmente à assinatura de termo aditivo ao referido ajuste (proposto pelos órgãos competentes, com o aval da concessionária) , tendo em vista que, de acordo com as premissas definidas pelo então Ministério da Infraestrutura, os pareceres da SeinfraPortoFerrovia chegaram à conclusão de que a retomada das obras, com o consequente abandono das medidas tendentes à caducidade da concessão, seria a medida mais consentânea com o interesse público.
Após a deliberação deste Tribunal, o aditivo foi celebrado, em 23/12/2022.
Ainda naquele processo, ao avaliar a proposta de instauração de tomada de contas especial para apuração da responsabilidade dos agentes públicos envolvidos em todos os atos que culminaram nos atuais contratos de concessão da Transnordestina, por meio do Acórdão 2769/2022-TCU-Plenário, restaram reconhecidas as dificuldades enfrentadas pela administração, bem assim por este Tribunal, para definição do melhor encaminhamento das questões atinentes aos contratos da Transnordestina.
Diante de tais dificuldades, entendeu o TCU que seria praticamente impossível identificar todos os responsáveis por atos dolosos ou erros grosseiros que, observadas as exigências do art. 28 da Lei de Introdução às Normas do Direito Brasileiro (LINDB) , levariam às respectivas condenações.
Por esse motivo, considerando, sobretudo, que os eventuais danos ao Erário, em razão dos indícios de aplicação irregular dos recursos públicos destinados à Transnordestina, seriam objeto de apuração e ressarcimento pelas concessionárias, conforme determinado no próprio Acórdão 2769/2022-TCU-Plenário, este Tribunal entendeu por bem não instaurar a tomada de contas especial.
Nessa linha, entendo não ser razoável aplicar entendimento diverso aos responsáveis arrolados nesta representação, ainda que, nos termos da instrução da secretaria, tenham remanescido dúvidas acerca da interpretação equivocada das normas que autorizavam o parcelamento de multas - fato não reconhecido pelos responsáveis - e da ausência de demonstração expressa dos benefícios que a decisão de firmar o TAC traria à administração e aos usuários do serviço público de transporte ferroviário na Malha Nordeste
Parecem-me suficientes para afastar a multa proposta pela unidade técnica as alegações dos responsáveis de que os atos administrativos questionados tiveram como fundamento o "reconhecimento do interesse público na manutenção do contrato de concessão", bem como de o poder concedente não ter realizado os trechos da ferrovia que estavam a seu cargo.
A esse respeito, transcrevo excerto da defesa conjunta apresentada pelos responsáveis, subscrita pelo Procurador Federal junto à Agência Nacional de Transportes Terrestres - ANTT, Milton Carvalho Gomes:
A decisão de celebração do TAC foi tomada em um momento em que se reconheceu, primeiramente, o interesse público na manutenção do contrato de concessão e na transformação de uma realidade que revelava, até então, um modelo inviável. E inviável não apenas por fatos imputáveis à concessionária, mas também ao governo, em especial pela não realização, pelo poder concedente, dos trechos pelos quais se comprometeu no contrato de concessão, os quais completariam a malha nordeste e cuja operação constituía direito da concessionária.
Em 22/6/2020, Jean Mafra dos Reis apresentou memorias (peças 48 a 51) , cujos elementos reforçam as teses da defesa anteriormente apresentada, bem como corroboram as conclusões deste voto.
Destarte, acolho as razões de justificativas apresentadas, dispensando, em consonância com os princípios da razoabilidade e da isonomia, a aplicação da multa prevista no art. 58, inciso II, da Lei 8.443/1992.
Com essas considerações, voto no sentido de que o Tribunal acolha a minuta de acórdão que submeto à deliberação deste Colegiado.
TCU, Sala das Sessões Ministro Luciano Brandão Alves de Souza, em 10 de maio de 2023.
WALTON ALENCAR RODRIGUES
Relator